ACORDAO-COMPLETO-2469418

ACÓRDÃO 4830/2022 ATA 29/2022 - PRIMEIRA CÂMARA

Vistos, relatados e discutidos estes autos de tomada de contas especial instaurada pelo Ministério do Turismo (MTur) , em razão de irregularidades na prestação de contas do Convênio Siconv 728589/2009, celebrado com o município de Diamantina/MG.
ACORDAM os Ministros do Tribunal de Contas da União, reunidos em sessão da Primeira Câmara, diante das razões expostas pelo relator, em: 
9.1. declarar a revelia de Ildeu Júnior Costa Ribeiro - ME (Styllos Produções & Eventos) , Associação Beneficente Rato Seco, Luiz Nepomuceno Costa e Thiago Assumpção Orsetti, nos termos do art. 12, § 3º, da Lei 8.443/1992;
9.2. acolher as alegações de defesa apresentadas por Edite de Fátima Viana Barroso, Warlison das Dores Loureiro de Siqueira, Juliana Maria dos Santos, Janaína Gonçalves dos Santos e Hélio José de Souza;
9.3. julgar regulares com ressalvas as contas de Edite de Fátima Viana Barroso, Warlison das Dores Loureiro de Siqueira, Juliana Maria dos Santos, Janaína Gonçalves dos Santos, Hélio José de Souza, Luiz Nepomuceno Costa e da Associação Beneficente Rato Seco, dando-lhes quitação;
9.4. julgar irregulares as contas de Geraldo da Silva Macedo, Márcia Betânia Oliveira Horta,  Maria Rita Porto Silva e da empresa Ildeu Júnior Costa Ribeiro - ME (Styllos Produções & Eventos) , condenando-os, em solidariedade, ao pagamento da importância de R$ 64.480,00, atualizada monetariamente e acrescidas dos juros de mora, calculados a partir de 29/4/2010, até a data da efetiva quitação, fixando-lhes o prazo de 15 dias, para que comprovem, perante o TCU, o recolhimento da dívida aos cofres do Tesouro Nacional;
9.5. julgar irregulares as contas de Geraldo da Silva Macedo, Luís Carlos Rocha, Tiago Fernandes França de Miranda, José Raimundo Godinho, Júlio Cesar Godinho, Iuara Potijara Pires, Carlos Humberto da Silva, Rodrigo Otacílio da Cunha e Tiago Assumpção Orsetti, condenando-os ao pagamento das importâncias a seguir discriminadas, atualizadas monetariamente e acrescidas dos juros de mora, calculados a partir das datas de ocorrência, até a data da efetiva quitação, fixando-lhes o prazo de 15 dias, para que comprovem, perante o TCU, o recolhimento das dívidas aos cofres do Tesouro Nacional;
	Responsáveis solidários
	Valor Histórico (R$) 
	Data de Ocorrência

	9.5.1. Geraldo da Silva Macedo e Luís Carlos Rocha
	4.590,32
	30/4/2010

	9.5.2. Geraldo da Silva Macedo e Tiago Fernandes França de Miranda
	1.698,93
	30/4/2010

	9.5.3. Geraldo da Silva Macedo e José Raimundo Godinho
	430,00
	03/5/2010

	9.5.4. Geraldo da Silva Macedo e Júlio Cesar Godinho
	1.290,00
	11/5/2010

	9.5.5. Geraldo da Silva Macedo e Iuara Potijara Pires
	1.170,44
	30/4/2010

	9.5.6. Geraldo da Silva Macedo e Carlos Humberto da Silva
	1.698,93
	30/4/2010

	9.5.7. Geraldo da Silva Macedo e Rodrigo Otacílio da Cunha
	1.170,44
	30/4/2010

	9.5.8. Geraldo da Silva Macedo e Tiago Assumpção Orsetti
	1.290,00
	03/5/2010

9.6. aplicar aos responsáveis a seguir arrolados a multa prevista no art. 57 da Lei 8.443/1993, nos valores individuais indicados, fixando-lhes o prazo de 15 dias, a contar da notificação, para que comprovem, perante o Tribunal (art. 214, inciso III, alínea "a", do Regimento Interno) , o recolhimento da dívida ao Tesouro Nacional, atualizada monetariamente desde a data do presente acórdão, até a do efetivo recolhimento, se paga após o vencimento, na forma da legislação em vigor;
	Responsáveis
	Multa Individual (R$) 

	9.6.1. Geraldo da Silva Macedo
	80.000,00

	9.6.2. Márcia Betânia Oliveira Horta
	65.000,00

	9.6.3. Maria Rita Porto Silva
	65.000,00

	9.6.4. Ildeu Júnior Costa Ribeiro - ME (Styllos Produções & Eventos) 
	65.000,00

	9.6.5. Luís Carlos Rocha
	4.800,00 

	9.6.6. Tiago Fernandes França de Miranda
	1.700,00 

	9.6.7. José Raimundo Godinho
	 500,00  

	9.6.8. Júlio Cesar Godinho
	1.400,00 

	9.6.9. Iuara Potijara Pires
	1.200,00 

	9.6.10. Carlos Humberto da Silva
	 1.700,00 

	9.6.11. Rodrigo Otacílio da Cunha
	1.200,00 

	9.6.12. Tiago Assumpção Orsetti
	1.400,00   

9.7. autorizar a cobrança judicial das dívidas, caso não atendidas as notificações, nos termos do art. 28, inciso II, da Lei 8.443/1992, inciso II, do Regimento Interno do TCU; 
9.8. dar ciência desta deliberação à Procuradoria da República no Estado de Minas Gerais, nos termos do art. 16, § 3º, da Lei 8.443/1992.

TOMADA DE CONTAS ESPECIAL. Convênio 1887/2009 (Siafi 728589), firmado entre o Ministério do Turismo e o Município de Diamantina-MG

Primeira Câmara

Prefeitura Municipal de Diamantina - MG.

3. Interessados/Responsáveis:
3.1. Interessado: Ministério do Turismo (05.457.283/0001-19).
3.2. Responsáveis: Associação Beneficente Rato Seco (07.593.710/0001-11); Carlos Humberto da Silva (XXX.665.326-XX); Edite de Fatima Viana Barroso (XXX.116.096-XX); Geraldo da Silva Macedo (XXX.294.046-XX); Hélio Jose de Souza (XXX.120.746-XX); Iuara Potijara Pires (XXX.016.176-XX); Janaina Goncalves de Araujo (XXX.309.086-XX); Jose Raimundo Godinho Filho (XXX.956.166-XX); Juliana Maria Santos (XXX.704.906-XX); Júlio Cesar Godinho (XXX.898.396-XX); Luiz Carlos Rocha (XXX.198.426-XX); Luiz Nepomuceno Costa (XXX.142.046-XX); Marcia Betânia Oliveira Horta (XXX.745.436-XX); Maria Rita Porto Silva (XXX.673.656-XX); Rodrigo Otacilio da Cunha (XXX.598.466-XX); Styllos Produções & Evento (10.523.612/0001-12); Thiago Assumpção Orsetti (XXX.119.236-XX); Tiago Fernandes Franca de Miranda (XXX.177.736-XX); Warilson das Dores Lourenco de Siqueira (XXX.901.296-XX)..

13.1. Ministros presentes: Benjamin Zymler (na Presidência) e Walton Alencar Rodrigues (Relator).
13.2. Ministro-Substituto convocado: Marcos Bemquerer Costa.
13.3. Ministros-Substitutos presentes: Augusto Sherman Cavalcanti e Weder de Oliveira.

ACORDAO-COMPLETO-2557590

Acórdão de Relação 7759/2022 - Primeira Câmara

Acórdão de Relação

WALTON ALENCAR RODRIGUES

Adoto, como parte do Relatório, a instrução elaborada no âmbito da Secretaria de Controle Externo de Tomada de Contas Especiais (SecexTCE) , vazada nos termos a seguir transcritos, com a qual anuíram os dirigentes da unidade técnica:
Cuidam os autos de tomada de contas especial instaurada pelo Ministério do Turismo (MTur) , em desfavor do Sr. Geraldo da Silva Macedo, ex-prefeito de Diamantina/MG (gestão 20092012) , em razão da ausência do envio de documentação exigida para a prestação de contas do Convênio Siconv 728589/2009 (peça 1, p. 44-61) , celebrado com o município de Diamantina/MG, para o "Carnaval 2010" (Plano de Trabalho à peça 1, p. 10-26) .
HISTÓRICO 
2.	Conforme disposto na cláusula quinta do termo de convênio, foram previstos R$ 104.500,00 para a execução do objeto, dos quais R$ 100.000,00 seriam repassados pelo concedente e R$ 4.500,00 corresponderiam à contrapartida (peça 1, p. 50) .
3. 	Os recursos federais foram repassados em uma parcela, mediante a ordem bancária 2010OB800587, no valor de R$ 100.000,00, emitida em 16/4/2010 (peça 1, p. 77) .
4.	O ajuste vigeu no período de 29/12/2009 a 17/6/2010, e previa a apresentação da prestação de contas até 17/6/2010 (peça 1, p. 179) .
5.	Na opinião da Comissão de Tomadas de Contas Especial, emitida no Relatório de TCE 720/2014, houve dano ao erário no valor original de R$ 100.000,00, sob a responsabilidade do Senhor Geraldo Silva Macedo, prefeito do município no período de execução do convênio (peça 1, p. 165) .
6.	No âmbito do TCU, a Secex-MG promoveu a citação do Sr. Geraldo da Silva Macedo (peça 5) e, em seguida, propôs o julgamento regular com ressalva das contas do ex-prefeito (peças 12 e 13) .
7.	O Ministério Público junto ao TCU (MPjTCU) divergiu do encaminhamento sugerido e, por conseguinte, o relator restituiu os autos à Unidade Técnica para a realização de diligência à instituição financeira responsável pela conta vinculada, ao convenente e ao gestor do convênio, a fim de obter documentação que permitisse identificar os destinatários dos recursos e demonstrar o nexo de causalidade (peças 14 e 15) .
8.	Após a realização das diligências determinadas pelo relator (peças 18 a 20) , a SecexMG encaminhou outra proposta de julgamento regular com ressalva das contas do exprefeito (peças 35 e 36) .      
9.	Novamente, o MPjTCU manifestouse em desacordo com a proposta oferecida (peça 37) , sugerindo a restituição do processo à Secex/MG para nova instrução, com as devidas medidas saneadoras, para:
a) apurar as responsabilidades pelo pagamento de R$ 69.480,00 à empresa Styllos Produções & Eventos (cheque 900021, de R$ 67.395,60 - peça 35, p. 3) , diante da ausência de conexão entre a Nota Fiscal 000071 (peça 29, p. 8) , o objeto do Contrato 001/2010, celebrado ente esta empresa e a prefeitura de Diamantina (peça 32, p. 21-23) , as despesas previstas no Plano de Trabalho, e os objetos realizados, relativamente ao Convênio 728589/2009 (peça 1, p. 15-17) ; e
 b) apurar a eventual responsabilidade pela contratação de empresas por inexigibilidade de licitação sem contratos de exclusividade entre os artistas e essas empresas (peça 1, p. 113) ;
10.	Nessa esteira, o relator restituiu os presentes autos à Secex-MG, para promover a citação (peça 38) :
a) dos responsáveis, em razão da realização de despesas previstas no contrato firmado com a empresa Styllos Produções e Eventos, no valor de R$ 69.480,00, sem a devida discriminação dos serviços prestados ou produtos fornecidos, impedindo que se estabeleça o nexo de causalidade entre as referidas despesas e objeto do Convênio 1887/2009, em desacordo com a Cláusula Décima Sexta do termo do Convênio (peça 1, p. 44 a 61) ;
b) dos responsáveis e beneficiários dos valores dispendidos na contratação de artistas por inexigibilidade de licitação, indicados na tabela 2 da instrução da unidade técnica (peça 35) , sem a apresentação dos respectivos contratos de exclusividade, contrariando, conforme o caso, disposições da Cláusula Terceira, inciso II, alíneas "cc", "ll" e "mm" do termo de convênio (doc. 1, pag. 44/61) .
11.	Seguindo o Despacho do Relator, a Secex/MG, na instrução de peça 39 alvitrou a seguinte proposta de citação:
10.	Diante do exposto, submetemos os autos à consideração superior, propondo ao Tribunal, com fundamento nos arts. 10, § 1º, e 12, incisos I e II, da Lei 8.443/1992 c/c o art. 202, incisos I e II, do RI/TCU, realizar a citação para que, no prazo de quinze dias, os responsáveis apresentem alegações de defesa e/ou recolham ao Tesouro Nacional a quantia abaixo indicada, atualizada monetariamente a partir da data até o efetivo recolhimento, abatendo-se na oportunidade a quantia eventualmente ressarcida, na forma da legislação em vigor, em decorrência das condutas abaixo listadas:
a) do Sr. Geraldo da Silva Macedo, CPF XXX.294.046-XX, então Prefeito, em solidariedade com a empresa Ildeu Júnior Costa Ribeiro - ME, CNPJ 10.523.612/0001-12 (Styllos Produções & Eventos) e as Sras. Márcia Betânia Oliveira Horta, então Secretária de Cultura e Maria Rita Porto Silva, CPF XXX.673.656-XX, então Diretora de Turismo, em decorrência das seguintes inconsistências relativas ao Contrato 001/2010 (peça 32, p. 21-23) e à Nota Fiscal 000071 (peça 29, p. 8, de R$ 69.480,00, atualizados a partir de 29/4/2010) : ausência de nexo de causalidade entre o repasse, o pagamento do objeto previsto no Plano de Trabalho, o contrato e os serviços prestados; ausência de referência ao número do Convênio; ausência de descrição detalhada dos serviços ("realização de atividades relevantes nos eventos carnavalescos de Diamantina no ano de 2010") e na liquidação da despesa (cheque 900021, de R$ 67.395,60, peça 35, p. 3) , sem marcar a entrega de produtos ou de serviços e atestando serviço genérico, em desacordo com a cláusula 16ª do Convênio. Valor atualizado até 11/9/2017: R$ 109.292,04; e 
b) do Sr. Geraldo da Silva Macedo, CPF XXX.294.046-XX, então Prefeito, em solidariedade com cada um dos responsáveis abaixo elencados, em razão da ausência de apresentação dos respectivos contratos de exclusividade de representação, contrariando, conforme o caso, as disposições da Cláusula 3ª, inciso II, alíneas "cc", "ll" e "mm" do convênio (tabela 2 da peça 35) e o item 9.5.1 do Acórdão 96/2008-TCU-Plenário:
b.1) Luiz Carlos Rocha, CPF XXX.198.426-XX, signatário do contrato 54/2010 (Banda Axé Mineiro, peça 31, p. 18-20) , Nota Fiscal 24936 (vide peça 31, p. 2) , de valor líquido de R$ 4.590,32, atualizados a partir de 30/4/2010 (peça 34, p. 17) . Valor atualizado até 11/9/2017: R$ 7.220,57;
b.2) Tiago Fernandes França de Miranda, CPF XXX.177.736-XX, signatário do contrato 68/2010 (Banda Os Magrinhos, peça 32, p. 18-20) , Nota Fiscal NF 25151 (vide peça 31, p. 4) , de valor líquido de R$ 1.698,93 (peça 1, p. 25) , atualizados a partir de 30/4/2010 (peça 34, p. 17) . Valor atualizado até 11/9/2017: R$ 2.672,42;
b.3) Associação Beneficente Rato Seco, CNFJ 07.593.710/0001-11 (representante legal, Sr. Leonardo Emerson Durães, CPF XXX.225.406-XX, identidade MG-I0.308.456) , no contrato 66/2010 (Banda Rato Seco, peça 32, p. 16 e 22-23) , Nota Fiscal 25182 (peça 31, p. 5) , de valor líquido de R$ 15.000,00, atualizados a partir de 29/4/2010 (peça 34, p. 17) . Valor atualizado até 11/9/2017: R$ 23.595,00;
b.4) José Raimundo Godinho, CPF XXX.956.166-XX, signatário do contrato 64/2010 (peça 32, p. 30-32) , Nota Fiscal 24939 (peça 31, p. 6) , de valor líquido de R$ 430,00, atualizados a partir de 3/5/2010 (tabela do item 18 da peça 35) . Valor atualizado até 11/9/2017: R$ 672,56;
b.5) Edite de Fátima Viana Barroso, CPF XXX.116.096-XX, no contrato 60/2010 (peça 31, p. 36-38, sem assinatura) , Nota Fiscal 24928 (peça 31, p. 7) , de valor líquido de R$ 1.290,00, atualizados a partir de 3/5/2010 (peça 34, p. 17) . Valor atualizado até 11/9/2017: R$ 2.017,69;
b.6) Warilson das Dores Lourenço de Siqueira, CPF XXX.901.296-XX, signatário do contrato 62/2010 (peça 32, p. 5-7) , Nota Fiscal 25148 (peça 31, p. 8) , de valor líquido de R$ 1.667,89 (Banda JK Samba, peça 1, p. 25) , atualizados a partir de 4/5/2010 (peça 34, p. 17) . Valor atualizado até 11/9/2017: R$ 2.608,75;
b.7) Júlio Cesar Godinho, CPF XXX.898.396-XX, signatário do contrato 61/2010 (peça 31, p. 39 e 32, p. 1-2) , Nota Fiscal 24937 (peça 31, p. 9) , de valor líquido de R$ 1.290,00 (Firmanu Coperty) , atualizados a partir de 11/5/2010 (peça 34, p. 15 e 17) . Valor atualizado até 11/9/2017: R$ 2.017,69;
b.8) Luiz Nepomuceno Costa, CPF XXX.142.046-XX, no contrato 63/2010 (peça 32, p. 27-29, sem assinatura) , Nota Fiscal 24935 (peça 31, p. 10) , de valor líquido de R$ 430,00, atualizados a partir de 3/5/2010 (peça 34, p. 17) . Valor atualizado até 11/9/2017: R$ 672,56; 
b.9) Juliana Maria dos Santos, CPF XXX.704.906-XX, signatária do contrato 59/2010 (peça 31, p. 33-35) , Nota Fiscal 24938 (peça 31, p. 11) , de valor líquido de R$ 2.605,74 (DJ Jú Cyrilo) , atualizados a partir de 30/4/2010 (peça 34, p. 17) . Valor atualizado até 11/9/2017: R$ 4.098,83;
b.10) Iuara Potijara Pires, CPF XXX.016.176-XX, signatária do contrato 58/2010 (peça 31, p. 30-32) , Nota Fiscal 24944 (peça 31, p. 12) , de valor líquido de R$ 1.170,44 (Banda Destilados do Samba, peça 1, p. 25) , atualizados a partir de 30/4/2010 (peça 34, p. 17) . Valor atualizado até 11/9/2017: R$ 1.841,10;
b.11) Janaína Gonçalves de Araújo, CPF XXX.309.086-XX, signatária do contrato 57/2010 (peça 31, p. 27-29) , NF 25150 (peça 31, p. 13) , de valor líquido de R$ 1.290,00, atualizados a partir de 29/4/2010 (peça 34, p. 1 e 17) . Valor atualizado até 11/9/2017: R$ 2.029,17;
b.12) Carlos Humberto da Silva, CPF XXX.665.326-XX, signatário do contrato 56/2010 (peça 31, p. 24-26) , Nota Fiscal 24940 (peça 31, p. 14) , de valor líquido de R$ 1.698,93, atualizados a partir de 30/4/2010 (peça 34, p. 17) . Valor atualizado até 11/9/2017: R$ 2.672,42;
b.13) Rodrigo Otacílio da Cunha, CPF   XXX.598.466-XX, signatário do contrato 55/2010 (peça 31, p.21-23) , Nota Fiscal 25152 (peça 31, p. 15) , de valor líquido de R$ 1.170,44 (Banda Bartuquebradas) , atualizados a partir de 30/4/2010 (peça 34, p. 17) peça 1, p. 25. Valor atualizado até 11/9/2017: R$ 1.841,10;
b.14) Tiago Assumpção Orsetti, CPF 096.119.236- 43, signatário do contrato 65/2010 (peça 32, p. 24-26) , nota fiscal ausente, de valor bruto de R$ 1.500,00, atualizados a partir de 3/5/2010 (peça 34, p. 11 e 17) . Valor atualizado até 11/9/2017: R$ 2.346,15; e
b.15) Hélio José de Souza, CPF XXX.120.746-XX, signatário do contrato 67/2010 (peça 32, p. 17) , nota fiscal ausente, de valor bruto de R$ 17.500,00 (Banda Sapo Seco) , atualizados a partir de 29/4/2010 (peça 34, p. 6 e 17) . Valor atualizado até 11/9/2017: R$ 27.527,50.
12.	Assim, em cumprimento ao Despacho do Exmo. Ministro Relator, foram realizadas as  citações, conforme instrução de peça 39. O quadro a seguir relaciona os responsáveis citados, números e peças dos ofícios enviados, peças dos avisos de recebimento (AR) dos referidos ofícios, peças referentes às procurações e peças contendo as respostas encaminhadas pelos responsáveis.
	Responsável
	Nº do Ofício (peça) 
	Aviso de Recebimento (peça) 
	Procuração (peça) 
	Resposta (peça) 

	1) Geraldo da Silva Macedo
	2296 e 2297
 (42 e 43) 
	85 (devolvido) e 64
	9
	--

	2) Ildeu Júnior Costa Ribeiro - ME (Styllos Produções & Eventos) 
	2298 (41) 
	86 (devolvido) 
	--
	--

	3) Márcia Betânia Oliveira Horta
	2299 (44) 
	80
	116
	168 a 171

	4) Maria Rita Porto Silva
	2300 (45) 
	74
	94
	172

	5) Luiz Carlos Rocha
	2301 (46) 
	92
	103
	182

	6) Tiago Fernandes França de Miranda
	2302 (47) 
	75
	101
	180

	7) Associação Beneficente Rato Seco
	2303 (48) 
	76
	--
	--

	8) José Raimundo Godinho
	2304 (49) 
	77
	109
	179

	9) Edite de Fátima Viana Barroso
	2305 e 2306
 (50 e 51) 
	78 e 79 (devolvidos) 
	--
	--

	10) Warilson das Dores L. de Siqueira
	2307 (52) 
	70
	107
	177

	11) Júlio Cesar Godinho
	2308 (53) 
	71
	112
	181

	12) Luiz Nepomuceno Costa
	2309 e 2345
 (54 e 63) 
	83 (devolvido) e 66
	--
	--

	13) Iuara Potijara Pires 
	2311 (55) 
	82
	105
	176

	14) Juliana Maria dos Santos
	2312 (56) 
	72
	119
	118

	15) Janaína Gonçalves de Araújo
	2314 e 2319
 (57 e 62) 
	84 (devolvido) e 69
	111
	174

	16) Carlos Humberto da Silva
	2315 (58) 
	73
	97
	175

	17) Rodrigo Otacílio da Cunha
	2316 (59) 
	67
	185
	183

	18) Thiago Assumpção Orsetti
	2317 (60) 
	81 (devolvido) 
	--
	--

	19) Hélio José de Souza
	2318 (61) 
	68
	98
	178

13.	Na instrução de peça 188, constatou-se que, dos 19 responsáveis citados, 6 não apresentaram defesa. Destes, verificou-se que os responsáveis Ildeu Júnior Costa Ribeiro - ME, Edite de Fátima Viana Barroso e Thiago Assumpção Orsetti não foram devidamente citados, pois tiveram os ofícios de citação devolvidos pelo Correio. Assim, propôs-se efetuar nova citação desses responsáveis.
14.	Não obstante, considerando que a Associação Beneficente Rato Seco e os Srs. Geraldo da Silva Macedo e Luiz Nepomuceno Costa terem seus avisos de recebimento assinados, alvitrou-se, na oportunidade, renovar tais citações, visto que não apresentaram suas alegações de defesa até o momento.
15.	Além de encaminhar novamente a citação para os endereços já identificados, propôs-se incluir endereços extraídos de outras fontes de consulta, conforme indicados na proposta de encaminhamento.
16.	Nesse contexto, a instrução de peça 188 conteve a seguinte proposta de citação:
	Diante do exposto, submetemos os autos à consideração superior, propondo a realização de nova citação dos responsáveis relacionados a seguir, reiterando os termos dos ofícios anteriormente encaminhados, para os seguintes endereços:
15.1.	Ildeu Júnior Costa Ribeiro - ME (Styllos Produções & Eventos) , nos termos do ofício 2298/2017 (peça 41) :
	a) Rua Pedro Cardoso de Souza, 29 - Bairro Morrinhos - Montes Claros/MG
	CEP 39.410-000 (endereço CNPJ) ;
	b) Rua Marques de Herval, 67 - casa - Bairro Vila da Saúde - São Paulo/SP 
CEP 004.146-010 (endereço CPF de Ildeu Júnior Costa Ribeiro, responsável pela empresa Ildeu Júnior Costa Ribeiro - ME) ;
	c) Av. Olímpio Prates, 1 - Maj. Prates - Montes Claros/MG - CEP 39.403-261 (endereço de Ildeu Júnior Costa Ribeiro constante do site www.telenumeros.com, peça 186) ;
15.2.	Sra. Edite de Fátima Viana Barroso, nos termos do ofício 2305/2017 (peças 50) :
	a) Rua Farinha Seca, 750 - Bairro Consolação - Diamantina/MG - CEP 39.100-000 (endereço CPF) ;
	b) Rua do Amparo, 162 - Centro - Diamantina/MG - CEP 39.100-000 (endereço CNPJ da empresa cuja responsável é a Sra. Edite de Fátima Viana Barroso, peça 187) ;
15.3.	Sr. Thiago Assumpção Orsetti, nos termos do ofício 2317/2017 (peças 60) :
	a) Rua Herculano Pena, 26 - Centro - Diamantina/MG CEP 39.100-000 (endereço CPF) ;
	b) Rua Arraial dos Forros, 674 - A - Bairro Arraial dos Forros - Diamantina/MG CEP 39.100-000 (endereço CPF da Sra. Glaucia Maria Assumpção, mãe do Sr. Thiago Assumpção Orsetti) ;
15.4.	Associação Beneficente Rato Seco, nos termos do ofício 2303/2017 (peças 48) :
	a) Beco do Alecrim, 70 - Centro - Diamantina/MG - CEP 39.100-000 (endereço CNPJ) ;
	b) Rua José do Patrocínio Carneiro, 59 - Ap. 102 - Bairro Buritis - Belo Horizonte/MG CEP 30.575-250 (endereço CPF de Leonardo Emerson Durães, responsável pela Associação Beneficente Rato Seco) ;
15.5.	Sr. Geraldo da Silva Macedo, nos termos do ofício 2296/2017 (peças 42) :
	a) Av. Olegário Maciel, 2345 - sala 302 - Bairro Santo Agostinho - Belo Horizonte/MG
	CEP: 30.180-112 (endereço de seus procuradores, peça 9) ;
	b) Rua Clotilde Soares de Freitas, 245 - Bairro Serra Verde - Curvelo/MG 
	CEP 35.790-000 (endereço declarado pelo responsável, peça 65) ;
15.6.	Sr. Luiz Nepomuceno Costa, nos termos do ofício 2309/2017 (peças 54) :
	a) Praça Dr. Prado, 191 - Centro - Diamantina/MG - CEP 39.100-000 (endereço CPF) ;
	b) Rua Arthur França, 33 - Diamantina/MG CEP 39.100-000 (endereço de Luiz   Nepomuceno Costa constante do site www.telenumeros.com, peça 188) . 
17.	Nesse comenos, os responsáveis foram citados conforme documentos de peças 190-226, mantendo-se silentes 	a empresa Ildeu Júnior Costa Ribeiro - ME (Styllos Produções & Eventos) , os Srs. Thiago Assumpção Orsetti e Luiz Nepomuceno Costa e a Associação Beneficente Rato Seco, e tendo respondido às novas citações o Sr. Geraldo da Silva Macedo (peça 224) , e a Sra. Edite de Fátima Viana Barroso. Segue tabela após comunicações.
	Responsável
	Nº do Ofício (peça) 
	Aviso de Recebimento (peça) 
	Procuração (peça) 
	Resposta (peça) 

	1) Geraldo da Silva Macedo
	2296 e 2297 (42 e 43) ; e 1881 (197) 
	85 (devolvido) e 64, 202
	9
	224

	2) Ildeu Júnior Costa Ribeiro - ME (Styllos Produções & Eventos) 
	2298 (41) ; 1871 (190) 1873 (193) ; e 1872 (194) 
	86, 223 e 212 (devolvido) ; e 201
	--
	--

	3) Márcia Betânia Oliveira Horta
	2299 (44) 
	80
	116
	168 a 171

	4) Maria Rita Porto Silva
	2300 (45) 
	74
	94
	172

	5) Luiz Carlos Rocha
	2301 (46) 
	92
	103
	182

	6) Tiago Fernandes França de Miranda
	2302 (47) 
	75
	101
	180

	7) Associação Beneficente Rato Seco
	2303 (48) e 1878 (199) e 1879 (198) 
	76, 203 e 213
	-
	--

	8) José Raimundo Godinho
	2304 (49) 
	77
	109
	179

	9) Edite de Fátima Viana Barroso
	2305; 2306 e 1874 (195) 
 (50,51 e 195) ; e 1875 (192) 
	78, 79, e 211 (devolvidos) ; e 210
	209
	215-216

	10) Warilson das Dores L. de Siqueira
	2307 (52) 
	70
	107
	177

	11) Júlio Cesar Godinho
	2308 (53) 
	71
	112
	181

	12) Luiz Nepomuceno Costa
	2309 e 2345
 (54 e 63) ; e 1882 (196) 
	83 (devolvido) e 66; e 214
	-
	-

	13) Iuara Potijara Pires 
	2311 (55) 
	82
	105
	176

	14) Juliana Maria dos Santos
	2312 (56) 
	72
	119
	118

	15) Janaína Gonçalves de Araújo
	2314 e 2319
 (57 e 62) 
	84 (devolvido) e 69
	111
	174

	16) Carlos Humberto da Silva
	2315 (58) 
	73
	97
	175

	17) Rodrigo Otacílio da Cunha
	2316 (59) 
	67
	185
	183

	18) Thiago Assumpção Orsetti
	2317 (60) , 1876 (191) e 1877 (200) 
	81 e 226 (devolvidos) e 219
	--
	--

	19) Hélio José de Souza
	2318 (61) 
	68
	98, p. 2
	178

Transcorrido o prazo regimental, 	a empresa Ildeu Júnior Costa Ribeiro - ME (Styllos Produções & Eventos) , os Srs. Thiago Assumpção Orsetti e Luiz Nepomuceno Costa e a Associação Beneficente Rato Seco permaneceram silentes, devendo ser considerados revéis, nos termos do art. 12, §3º, da Lei 8.443/1992, e os demais responsáveis citados apresentaram defesas, que serão analisadas na seção Exame Técnico.
EXAME TÉCNICO
Da validade das notificações:
Preliminarmente, cumpre tecer breves considerações sobre a forma como são realizadas as comunicações processuais no TCU. A esse respeito, destacam-se o art. 179, do Regimento Interno do TCU (Resolução 155, de 4/12/2002) e o art. 4º, inciso III, § 1º, da Resolução TCU 170, de 30 de junho de 2004, in verbis:
Art. 179. A citação, a audiência ou a notificação, bem como a comunicação de diligência, farse-ão:
I - mediante ciência da parte, efetivada por servidor designado, por meio eletrônico, fac-símile, telegrama ou qualquer outra forma, desde que fique confirmada inequivocamente a entrega da comunicação ao destinatário;
II - mediante carta registrada, com aviso de recebimento que comprove a entrega no endereço do destinatário;
III - por edital publicado no Diário Oficial da União, quando o seu destinatário não for localizado
 (...) 
Art. 3º As comunicações serão dirigidas ao responsável, ou ao interessado, ou ao dirigente de órgão ou entidade, ou ao representante legal ou ao procurador constituído nos autos, com poderes expressos no mandato para esse fim, por meio de:
I - correio eletrônico, fac-símile ou telegrama;
II - servidor designado;
III - carta registrada, com aviso de recebimento;
IV - edital publicado no Diário Oficial da União, quando o seu destinatário não for localizado, nas hipóteses em que seja necessário o exercício de defesa.
Art. 4º. Consideram-se entregues as comunicações:
I - efetivadas conforme disposto nos incisos I e II do artigo anterior, mediante confirmação da ciência do destinatário;
II - realizadas na forma prevista no inciso III do artigo anterior, com o retorno do aviso de recebimento, entregue comprovadamente no endereço do destinatário;
III - na data de publicação do edital no Diário Oficial da União, quando realizadas na forma prevista no inciso IV do artigo anterior.
§ 1º O endereço do destinatário deverá ser previamente confirmado mediante consulta aos sistemas disponíveis ao Tribunal ou a outros meios de informação, a qual deverá ser juntada ao respectivo processo.
 (...) 
Bem se vê, portanto, que a validade da citação via postal não depende de que o aviso de recebimento seja assinado pelo próprio destinatário da comunicação, o que dispensa, no caso em tela, a entrega do AR em "mãos próprias". A exigência da norma é no sentido de o Tribunal verificar se a correspondência foi entregue no endereço correto, residindo aqui a necessidade de certeza inequívoca. 
Não é outra a orientação da jurisprudência do TCU, conforme se verifica dos julgados a seguir transcritos:
São válidas as comunicações processuais entregues, mediante carta registrada, no endereço correto do responsável, não havendo necessidade de que o recebimento seja feito por ele próprio (Acórdão 3648/2013-TCU-Segunda Câmara, Relator Ministro JOSÉ JORGE) ;
É prescindível a entrega pessoal das comunicações pelo TCU, razão pela qual não há necessidade de que o aviso de recebimento seja assinado pelo próprio destinatário. Entregandose a correspondência no endereço correto do destinatário, presume-se o recebimento da citação. (Acórdão 1019/2008-TCU-Plenário, Relator Ministro BENJAMIN ZYMLER) ;
As comunicações do TCU, inclusive as citações, deverão ser realizadas mediante Aviso de Recebimento - AR, via Empresa Brasileira de Correios e Telégrafos, bastando para sua validade que se demonstre que a correspondência foi entregue no endereço correto. (Acórdão 1526/2007-TCU-Plenário, Relator Ministro AROLDO CEDRAZ) .
A validade do critério de comunicação processual do TCU foi referendada pelo Supremo Tribunal Federal, nos termos do julgamento do MS-AgR 25.816/DF, por meio do qual se afirmou a desnecessidade da ciência pessoal do interessado, entendendo-se suficiente a comprovação da entrega do "AR" no endereço do destinatário:
Ementa: agravo regimental. Mandado de segurança. Desnecessidade de intimação pessoal das decisões do tribunal de contas da união. art. 179 do regimento interno do TCU. Intimação do ato impugnado por carta registrada, iniciado o prazo do art. 18 da lei nº 1.533/51 da data constante do aviso de recebimento. Decadência reconhecida. Agravo improvido.
O envio de carta registrada com aviso de recebimento está expressamente enumerado entre os meios de comunicação de que dispõe o Tribunal de Contas da União para proceder às suas intimações.
O inciso II do art. 179 do Regimento Interno do TCU é claro ao exigir apenas a comprovação da entrega no endereço do destinatário, bastando o aviso de recebimento simples. 
No caso vertente, a citação dos responsáveis deu-se em endereços provenientes de pesquisas de endereços realizadas pelo TCU em sistemas custodiados por esse órgão. A entrega dos ofícios citatórios nesses endereços ficou comprovada. 
Interessante enfatizar, quanto à responsável revel empresa 	Ildeu Júnior Costa Ribeiro - ME (Styllos Produções & Eventos) , os procedimentos citatórios efetuados:
	Ofício Citatório
	Endereço de Citação
	Aviso de Recebimento (peça) 
	Situação

	2298 (peça 41) 
	Rua Pedro Cardoso de Souza, 29 - Bairro Morrinhos - Montes Claros/MG
CEP 39.410-000 (endereço CNPJ) 
	86
	Devolvido (motivo: não existe o número) 

	1871 (peça 190) 
	Rua Pedro Cardoso de Souza, 29 - Bairro Morrinhos - Montes Claros/MG
CEP 39.410-000 (endereço CNPJ) 
	223
	Devolvido (motivos: não existe o número e desconhecido) 

	1873 (peça 193) ;
	Av. Olímpio Prates, 1 - Maj. Prates - Montes Claros/MG - CEP 39.403-261 (endereço de Ildeu Júnior Costa Ribeiro constante do site www.telenumeros.com, peça 186) 
	212
	Devolvido (motivo: não existe o número) 

	1872 (peça 194) 
	Rua Marques de Herval, 67 - casa - Bairro Vila da Saúde - São Paulo/SP 
CEP 004.146-010 (endereço CPF de Ildeu Júnior Costa Ribeiro, responsável pela empresa Ildeu Júnior Costa Ribeiro - ME) 
	201
	Recebido (por MAURO RODRIGUES) 

Da revelia dos responsáveis Empresa Ildeu Júnior Costa Ribeiro - ME (Styllos Produções & Eventos) , os Srs. Thiago Assumpção Orsetti e Luiz Nepomuceno Costa e a Associação Beneficente Rato Seco
Nos processos do TCU, a revelia não leva à presunção de que seriam verdadeiras todas as imputações levantadas contra os responsáveis, diferentemente do que ocorre no processo civil, em que a revelia do réu opera a presunção da verdade dos fatos narrados pelo autor (Acórdão 1009/2018-TCU-Plenário, Relator: Bruno Dantas; 2369/2013 - TCU - Plenário, Relator: Benjamim Zymler e 2449/2013 - TCU - Plenário, Relator: Benjamim Zymler) . Dessa forma, a avaliação da responsabilidade do agente não pode prescindir da prova existente no processo ou para ele carreada. 
Ao não apresentar sua defesa, os responsáveis deixaram de produzir prova da regular aplicação dos recursos sob sua responsabilidade, em afronta às normas que impõem aos gestores públicos a obrigação legal de, sempre que demandados pelos órgãos de controle, apresentar os documentos que demonstrem a correta utilização das verbas públicas, a exemplo do contido no art. 93 do Decreto-Lei 200/1967: "Quem quer que utilize dinheiros públicos terá de justificar seu bom e regular emprego na conformidade das leis, regulamentos e normas emanadas das autoridades administrativas competentes." 
Mesmo as alegações de defesa não sendo apresentadas, considerando o princípio da verdade real que rege esta Corte, procurou-se buscar, em manifestações do responsável na fase interna desta Tomada de Contas Especial, se havia algum argumento que pudesse ser aproveitado a seu favor. 
No entanto, não foram apresentados documentos de defesa na fase interna (peça 1, p. 185, item 5 dá página) .
Em se tratando de processo em que a parte interessada não se manifestou acerca das irregularidades imputadas, não há elementos para que se possa efetivamente aferir e reconhecer a ocorrência de boa-fé na conduta do responsável, podendo este Tribunal, desde logo, proferir o julgamento de mérito pela irregularidade das contas, conforme os termos dos §§ 2º e 6º do art. 202 do Regimento Interno do TCU. (Acórdão 2064/2011-TCU-Primeira Câmara (relator: Ubiratan Aguiar) , 6.182/2011-TCU-1ª Câmara (relator: Weber de Oliveira) , 4.072/2010-TCU-1ª Câmara (Relator: Valmir Campelo) , 1.189/2009-TCU-1ª Câmara (Relator: Marcos Bemquerer) , 731/2008-TCU-Plenário (Relator: Aroldo Cedraz) .
Dessa forma, esses responsáveis devem ser considerados revéis, nos termos do art. 12, §3º, da Lei 8.443/1992, devendo as contas serem julgadas irregulares, condenando-os solidariamente ao débito apurado e aplicando-lhe a multa prevista no art. 57 da Lei 8.443/1992. Essa proposta só se alteraria, caso as defesas dos demais responsáveis seja capaz de elidir as irregularidades ocorridas ou alterar a visão acerca da responsabilização.
DAS ALEGAÇÕES DE DEFESA
Passa-se a analisar as alegações de defesa apresentadas pelos responsáveis. Considerando o grande número de responsáveis, o exame das alegações será feita por alegação, ou seja, as defesas de cada responsável serão agrupadas por irregularidade. 
Da defesa dos responsáveis em relação à irregularidade de ausência de apresentação dos contratos de exclusividade 
Cabe inicialmente expor a irregularidade ocorrida e os responsáveis que motivaram a citação.
Nesse contexto, cabe rememorar que se propôs, na instrução de peça 39, a citação do Sr. Geraldo da Silva Macedo, CPF XXX.294.046-XX, então Prefeito, em solidariedade com cada um dos responsáveis abaixo elencados, em razão da ausência de apresentação dos respectivos contratos de exclusividade de representação, contrariando, conforme o caso, as disposições da Cláusula 3ª, inciso II, alíneas "cc", "ll" e "mm" do convênio (tabela 2 da peça 35) e o item 9.5.1 do Acórdão 96/2008-TCU-Plenário:
1) Luiz Carlos Rocha, CPF XXX.198.426-XX, signatário do contrato 54/2010 (Banda Axé Mineiro, peça 31, p. 18-20) , Nota Fiscal 24936 (vide peça 31, p. 2) , de valor líquido de R$ 4.590,32, atualizados a partir de 30/4/2010 (peça 34, p. 17) . Valor atualizado até 11/9/2017: R$ 7.220,57;
2) Tiago Fernandes França de Miranda, CPF XXX.177.736-XX, signatário do contrato 68/2010 (Banda Os Magrinhos, peça 32, p. 18-20) , Nota Fiscal NF 25151 (vide peça 31, p. 4) , de valor líquido de R$ 1.698,93 (peça 1, p. 25) , atualizados a partir de 30/4/2010 (peça 34, p. 17) . Valor atualizado até 11/9/2017: R$ 2.672,42;
3) Associação Beneficente Rato Seco, CNFJ 07.593.710/0001-11 (representante legal, Sr. Leonardo Emerson Durães, CPF XXX.225.406-XX, identidade MG-I0.308.456) , no contrato 66/2010 (Banda Rato Seco, peça 32, p. 16 e 22-23) , Nota Fiscal 25182 (peça 31, p. 5) , de valor líquido de R$ 15.000,00, atualizados a partir de 29/4/2010 (peça 34, p. 17) . Valor atualizado até 11/9/2017: R$ 23.595,00;
4) José Raimundo Godinho, CPF XXX.956.166-XX, signatário do contrato 64/2010 (peça 32, p. 30-32) , Nota Fiscal 24939 (peça 31, p. 6) , de valor líquido de R$ 430,00, atualizados a partir de 3/5/2010 (tabela do item 18 da peça 35) . Valor atualizado até 11/9/2017: R$ 672,56;
5) Edite de Fátima Viana Barroso, CPF XXX.116.096-XX, no contrato 60/2010 (peça 31, p. 36-38, sem assinatura) , Nota Fiscal 24928 (peça 31, p. 7) , de valor líquido de R$ 1.290,00, atualizados a partir de 3/5/2010 (peça 34, p. 17) . Valor atualizado até 11/9/2017: R$ 2.017,69;
6) Warilson das Dores Lourenço de Siqueira, CPF XXX.901.296-XX, signatário do contrato 62/2010 (peça 32, p. 5-7) , Nota Fiscal 25148 (peça 31, p. 8) , de valor líquido de R$ 1.667,89 (Banda JK Samba, peça 1, p. 25) , atualizados a partir de 4/5/2010 (peça 34, p. 17) . Valor atualizado até 11/9/2017: R$ 2.608,75;
7) Júlio Cesar Godinho, CPF XXX.898.396-XX, signatário do contrato 61/2010 (peça 31, p. 39 e 32, p. 1-2) , Nota Fiscal 24937 (peça 31, p. 9) , de valor líquido de R$ 1.290,00 (Firmanu Coperty) , atualizados a partir de 11/5/2010 (peça 34, p. 15 e 17) . Valor atualizado até 11/9/2017: R$ 2.017,69;
8) Luiz Nepomuceno Costa, CPF XXX.142.046-XX, no contrato 63/2010 (peça 32, p. 27-29, sem assinatura) , Nota Fiscal 24935 (peça 31, p. 10) , de valor líquido de R$ 430,00, atualizados a partir de 3/5/2010 (peça 34, p. 17) . Valor atualizado até 11/9/2017: R$ 672,56; 
9) Juliana Maria dos Santos, CPF XXX.704.906-XX, signatária do contrato 59/2010 (peça 31, p. 33-35) , Nota Fiscal 24938 (peça 31, p. 11) , de valor líquido de R$ 2.605,74 (DJ Jú Cyrilo) , atualizados a partir de 30/4/2010 (peça 34, p. 17) . Valor atualizado até 11/9/2017: R$ 4.098,83;
10) Iuara Potijara Pires, CPF XXX.016.176-XX, signatária do contrato 58/2010 (peça 31, p. 30-32) , Nota Fiscal 24944 (peça 31, p. 12) , de valor líquido de R$ 1.170,44 (Banda Destilados do Samba, peça 1, p. 25) , atualizados a partir de 30/4/2010 (peça 34, p. 17) . Valor atualizado até 11/9/2017: R$ 1.841,10;
11) Janaína Gonçalves de Araújo, CPF XXX.309.086-XX, signatária do contrato 57/2010 (peça 31, p. 27-29) , NF 25150 (peça 31, p. 13) , de valor líquido de R$ 1.290,00, atualizados a partir de 29/4/2010 (peça 34, p. 1 e 17) . Valor atualizado até 11/9/2017: R$ 2.029,17;
12) Carlos Humberto da Silva, CPF XXX.665.326-XX, signatário do contrato 56/2010 (peça 31, p. 24-26) , Nota Fiscal 24940 (peça 31, p. 14) , de valor líquido de R$ 1.698,93, atualizados a partir de 30/4/2010 (peça 34, p. 17) . Valor atualizado até 11/9/2017: R$ 2.672,42;
13) Rodrigo Otacílio da Cunha, CPF   XXX.598.466-XX, signatário do contrato 55/2010 (peça 31, p.21-23) , Nota Fiscal 25152 (peça 31, p. 15) , de valor líquido de R$ 1.170,44 (Banda Bartuquebradas) , atualizados a partir de 30/4/2010 (peça 34, p. 17) peça 1, p. 25. Valor atualizado até 11/9/2017: R$ 1.841,10;
14) Tiago Assumpção Orsetti, CPF 096.119.236- 43, signatário do contrato 65/2010 (peça 32, p. 24-26) , nota fiscal ausente, de valor bruto de R$ 1.500,00, atualizados a partir de 3/5/2010 (peça 34, p. 11 e 17) . Valor atualizado até 11/9/2017: R$ 2.346,15; e
15) Hélio José de Souza, CPF XXX.120.746-XX, signatário do contrato 67/2010 (peça 32, p. 17) , nota fiscal ausente, de valor bruto de R$ 17.500,00 (Banda Sapo Seco) , atualizados a partir de 29/4/2010 (peça 34, p. 6 e 17) . Valor atualizado até 11/9/2017: R$ 27.527,50.
Passa-se a descrever cada uma das alegações de defesa apresentadas, e, ao final, realizar a análise conjunta da situação:
Geraldo da Silva Macedo (peça 224) 
O Sr. Geraldo da Silva Macedo apresentou as alegações de defesa de peça 224.
Segundo ele, as contratações levadas à efeito para o Evento 'Carnaval Diamantina 2010' foram realizadas diretamente com os artistas, conforme se têm das procurações anexas ao Processo de Inexigibilidade nº 005/2010. 
De se observar que as procurações foram outorgadas pelos artistas (pessoas físicas) , tão somente, para que os seus procuradores pudessem dar quitação aos pagamentos feitos através de cheques nominais aos outorgantes. Desta feita, não há que se falar em contratação "de empresas", muito menos "através de empresário exclusivo", vez que as contratações se deram diretamente com os artistas (pessoas físicas) , com exceção da Associação Beneficente Rato Seco para apresentação do Bloco Carnavalesco Rato Seco. É o que se colaciona a partir do processo de Inexigibilidade nº 005/2010 (Documentos 170/170 destes autos) . Em seguida, apresenta os contratos e procurações que justificariam os pagamentos aos contratados, que seriam procuradores ou os próprios artistas:
	Fornecedor
	Artista ou banda a que se refere
	Contrato/Procuração (C/P) 

	Luiz Carlos Rocha
	Banda Axé Mineiro
	Procuração (170, p. 34) 

	Tiago Fernandes França de Miranda
	Grupo "os Magrinhos"
	Procuração (171, p. 28) 

	Associação Beneficente Rato Seco
	Bloco Carnavalesco Rato Seco
	066/2010 (32, p.16 e 22-23) 

	José Raimundo Godinho
	Acorde Mineiro - Sueli Antônia
	Procuração (170, p.8) 

	Edite de Fátima Viana Barroso
	Fernando e Di
	060/2010 (31, p.36-38) sem assinatura

	Warilson das Dores Lourenço de Siqueira
	JK Samba
	062/2010 (32, p.5-7) 

	Júlio Cesar Godinho
	Grupo Musical Firmano Corpety
	Procuração (170, p. 26) 

	Luiz Nepomuceno Costa
	Luiz Costa
	063/2010 (32, p.27-29) sem assinatura

	Juliana Maria dos Santos
	DJ Jú Cirilo
	059/2010 (31, p.33-35) 

	Iuara Potijara Pires
	Grupo Destilados do Samba
	Procuração (170, p.13) 

	Janaína Gonçalves de Araújo
	David e Janaína
	Procuração (171, p. 42) 

	Carlos Humberto da Silva
	Grupo Chega Chegando
	Procuração (171, p. 51) 

	Rodrigo Otacílio da Cunha
	Grupo Batuquebrados
	Procuração (170, p. 54) 

	Tiago Assumpção Orsetti
	Grupo Musical Tio Tomás
	Procuração (171, p. 35) 

	Hélio José de Souza
	Banda Fogosa Saco Seco
	Procuração (170, p. 43) 

Acrescenta a defesa que não se contratou empresário exclusivo, mas os próprios artistas, por meio de procuradores ou diretamente. E que os pagamentos de cachês foram realizados a esses.
E ainda informa que realizou a publicação do processo de inexigibilidade no Diário Oficial, em 10/2/2010 (peça 224, p. 16) .
Desse modo, a contratação teria seguido os dispositivos contidos nos arts. 25 e 26 da Lei 8.666/1993.
Luiz Carlos Rocha (peça 182) , Tiago Fernandes França de Miranda (peça 180) , José Raimundo Godinho (peça 179) , Warilson das Dores L. de Siqueira (peça 177) , Júlio Cesar Godinho (peça 181) , Iuara Potijara Pires (peça 176) , Janaína Gonçalves de Araújo (peça 174) , Carlos Humberto da Silva (peça 175) , Rodrigo Otacílio da Cunha (peça 183) , e Hélio José de Souza (peça 178) .
As alegações desses responsáveis são similares, razão pela qual serão apresentadas juntas.
Segundo eles:
 ocorreu a prescrição quinquenal, visto que passaram sete anos entre a citação e os fatos; 
 Houve processo licitatório de inexigibilidade de licitação conforme artigo 25, 11, L da Lei 8.666, cumprindo com a legislação citada e com a clausula 4, II, LL do Convênio entre o Município de Diamantina e Ministério da Cultura na 728589/22009;
 Mencionam jurisprudência do TCU no sentido de que não há burla à Lei de Licitação pelo artista contratado diretamente que recebe recursos do convênio (Acórdão 6.807/2014-TCU-2° Câmara) ;
 Prestou os serviços os serviços e cumpriu com toda as regras exigidas pelo contrato e pela Lei de licitação, e não pode ser responsabilizado pelo ato administrativo realizado e homologado pelas autoridades competentes, por se tratar de terceiro de boa-fé que não causou prejuízo de nenhuma forma ao erário público;
 Por fim, pede o arquivamento do processo.
Apresentam ainda documentos de pagamento, dentre os quais recibos de recebimento de cachês: Luiz Carlos Rocha (peça 182, p. 21) , Tiago Fernandes França de Miranda (peça 180, p. 27) , José Raimundo Godinho (peça 179, p. 25) , Warilson das Dores L. de Siqueira (peça 177, p. 56) , Iuara Potijara Pires (peça 176, p. 23) , Janaína Gonçalves de Araújo (peça 174, p. 24 - cheque) , Júlio Cesar Godinho (peça 181, p. 24 - Ordem de Pagamento) , Carlos Humberto da Silva (peça 175, p. 19) , Rodrigo Otacílio da Cunha (peça 183, p. 23) , Hélio José de Souza (peça 178, p. 25) .
Edite de Fátima Viana Barroso (peças 215-216) 
Conforme a senhora:
 ocorreu a prescrição quinquenal, pois os fatos ocorreram no ano de 2010; 
 O processo se deu na modalidade Inexigibilidade de Licitação n. 26/2010, do qual foram celebrados diversos contratos administrativos com diversos artistas, mas, em referência à requerida supra qualificada, culminou no Contrato n. 060/2010 (Peça n. 29 - Resposta Comunicação, página 30) , que teve como contratada apenas e exclusivamente a pessoa da requerida, senhora Edite de Fátima Viana Barroso, ou seja, sem intermédio de qualquer representante, procurador, agenciador ou empresário exclusivo.
 Não houve intermediário ou representante, visto que ela era artista e foi contratada diretamente;
 Prova disso é a qualificação da mesma, conforme f. 12 daquela Inexigibilidade, e fl. 146, que se trata de Solicitação de Empenho, no qual qualifica a senhora Edite como única fornecedora. Até a Nota de Empenho nos autos da prestação de contas (Peça n. 31, pág. 7) , encontrando-se em ordem, retrata que a senhora requerida é quem foi a prestadora/fornecedora, portanto, sem intermédio. Ora, é fácil então perceber que não é exigível da mesma um contrato de representação com um empresário, até porque sua contratação se deu diretamente.  Por fim, pede o arquivamento do processo;
 O próprio enunciado do Acórdão 96/2008-TCU-Plenário TCU deixa claro que aplicabilidade é decorrente da contratação quando houver agenciador (terceiro) , mas conforme demonstrado efusivamente, não é o caso desta requerida, senhora Edite;
 Assim sendo, não há que se falar em ausência de contrato de exclusividade quando a contratação SE DEU DIRETAMENTE COM O ARTISTA (sem a presença de terceiros intermediadores) ;
 O Serviço foi prestado, não havendo que se falar em danos ao erário;
 É de se registrar também que a descrição do histórico da Nota de Empenho não deve ser realizada da forma com o Ministério Público deseja, mas deve ser transparente por força da Constituição Federal. Contudo, a nota de empenho se refere à quitação do Contrato n. 60, que é o instrumento firmado com a parte requerida, logo, é evidente, óbvio e de fácil percepção que a descrição na Nota se refere a prestação de serviço perpetrada pela requerida, devidamente cumprida, e aliás, com reconhecimento do TCU e fiscal in loco;
 À REQUERIDA COMPETIA APENAS CANTAR, E O FEZ, BRILHANTEMENTE!
Apresentam ainda documentos de contratação, e de despesa que indicam que a despesa com Edite (responsável) , se referiu à apresentação musical Edite de Fátima Viana Barroso (peça 216) .
Juliana Maria dos Santos (peça 118) 
Conforme a defesa:
A alegante foi contratada como artista, mais especificamente como DJ (Disc Jockey) ;
 Não houve intermediário ou representante, pois ela era artista e foi contratada diretamente;
 O próprio enunciado do Acórdão 96/2008-TCU-Plenário TCU deixa claro que aplicabilidade é decorrente da contratação quando houver agenciador (terceiro) , mas conforme demonstrado efusivamente, não é o caso desta requerida, senhora Edite;
 Assim sendo, não há que se falar em ausência de contrato de exclusividade quando a contratação SE DEU DIRETAMENTE COM O ARTISTA (sem a presença de terceiros intermediadores) ;
 Se persistir na exigência do referido contrato de exclusividade, merece aqui ser ponderado que, ao ser contratada pelo Município de Diamantina, a Requerida tinha por função apenas comparecer no local em dia e hora pactuado e proceder sua atividade artístico-cultural conforme avençado. Nada além disso. 
     Ora nobre julgador, não se pode exigir de um artista, que este fique acompanhando aspectos burocráticos, formais ou solenes que permeias 
 Apresentou ainda documentos de contratação, e de despesa, dentre os quais o pagamento de recibo de cachês (peça 118, p. 112) .
Análise das defesas
Sobre o tema, cabe relatar que a contratação de bandas para a realização de shows por meio de inexigibilidade de licitação, o Acórdão 96/2008-TCU-Plenário, Sessão de 30/1/2008, prolatado em feito relatado pelo Exmo. Ministro Benjamim Zymler, determinou ao Ministério do Turismo, dentre outras, a obrigatoriedade de adoção de algumas providências a serem tomadas pela Convenente na execução de Convênio com recursos federais, as quais deveriam ser comprovadas quando da prestação de contas, sob pena de glosa dos valores envolvidos:
9.5.1. quando da contratação de artistas consagrados, enquadrados na hipótese de inexigibilidade prevista no inciso III do art. 25 da Lei nº 8.666/1992, por meio de intermediários ou representantes:
9.5.1.1. deve ser apresentada cópia do contrato de exclusividade dos artistas com o empresário contratado, registrado em cartório. Deve ser ressaltado que o contrato de exclusividade difere da autorização que confere exclusividade apenas para os dias correspondentes à apresentação dos artistas e que é restrita à localidade do evento;
9.5.1.2. o contrato deve ser publicado no Diário Oficial da União, no prazo de cinco dias, previsto no art. 26 da Lei de Licitações e Contratos Administrativos, sob pena de glosa dos valores envolvidos.
	Posteriormente, a jurisprudência dessa Corte de Contas sobre o tema evoluiu, e no Acórdão 1435/2017-TCU-Plenário, Sessão de 5/7/2017, proferido em processo de Consulta relatado pelo Exmo. Ministro Vital do Rêgo (com Voto de Revisor do Exmo. Ministro Augusto Sherman) , o TCU respondeu ao Ministério do Turismo o seguinte:
9.2.1. a apresentação apenas de autorização/atesto/carta de exclusividade que confere exclusividade ao empresário do artista somente para o (s) dia (s) correspondente (s) à apresentação deste, sendo ainda restrita à localidade do evento, não atende aos pressupostos do art. 25, inciso III, da Lei 8.666/1993, representando impropriedade na execução do convênio;
9.2.2. do mesmo modo, contrariam o sobredito dispositivo legal as situações de contrato de exclusividade - entre o artista/banda e o empresário - apresentado sem registro em cartório, bem como de não apresentação, pelo convenente, do próprio contrato de exclusividade;
9.2.3. tais situações, no entanto, podem não ensejar, por si sós, o julgamento pela irregularidade das contas tampouco a condenação em débito do (s) responsável (is) , a partir das circunstâncias inerentes a cada caso concreto, uma vez que a existência de dano aos cofres públicos, a ser comprovada mediante instauração da devida tomada de contas especial, tende a se evidenciar em cada caso, entre outras questões, quando:
9.2.3.1. houver indícios de inexecução do evento objeto do convênio; ou
9.2.3.2. não for possível comprovar o nexo de causalidade, ou seja, que os pagamentos tenham sido recebidos pelo artista ou por seu representante devidamente habilitado, seja detentor de contrato de exclusividade, portador de instrumento de procuração ou carta de exclusividade, devidamente registrados em cartório.
Desse julgado, extrai-se o entendimento de que o pressuposto é que a inexigibilidade se aplica somente a artista ou banda e não a produtora de eventos e, portanto:
a)	 A contratação de artistas, via intermediário, por inexigibilidade de licitação, baseada em exclusividade, deve ser feita mediante a apresentação de Contrato de Exclusividade; 
b) Não são contratos de exclusividade considerados legalmente válidos para fins de contratação de intermediários de artistas por inexigibilidade, a serem pagos com recursos federais, os documentos: i. restritos ao dia do evento; ii. restritos à localidade do evento; iii. não registrados em cartório;  
c) A não apresentação do contrato de exclusividade pela entidade convenente, ou a apresentação de contrato não considerado válido, configura burla ao art. 25, inciso III, da Lei 8.666/1993;
d) Em caso de ocorrência no disposto na alínea "c" (contratação indevida de intermediário de artistas por inexigibilidade) , para se considerar que há uma segunda irregularidade, de não comprovação da boa e regular utilização de recursos, causadora de danos ao Erário, deverá se verificar a ocorrência de uma dessas duas situações: i. inexecução física; ou ii. ausência de comprovação de nexo causal entre os recursos do convênio e pagamentos aos artistas (entenda-se como nexo causal, o pagamento ao artista, ao representante legal da banda, ou ao intermediário exclusivo legalmente constituído) ;
e) O recebimento de cachês pelos artistas, ou por procurador, comprova o nexo financeiro.
No caso vertente, as contratações se deram por diretamente com os artistas, ou por meio de procuradores, conforme demonstra a tabela adiante: 
	Fornecedor
	Artista ou banda a que se refere
	Contrato/
Procuração (C/P) 
	Observação

	Luiz Carlos Rocha
	Banda Axé Mineiro
	Procuração (170, p. 34) 
	Contratação de pessoa que possuía procuração, com direito a receber cachês pelo artista ou banda.

	Tiago Fernandes França de Miranda
	Grupo "os Magrinhos"
	Procuração (171, p. 28) 
	Contratação por procuração

	Associação Beneficente Rato Seco
	Bloco Carnavalesco Rato Seco
	066/2010 (32, p.16 e 22-23) 
	Contratação da própria associação carnavalesca. Além da similaridade entre o nome do Bloco e da responsável, há documento de peça 216, p. 2, que indica que o artista e o contratado são a mesma pessoa.

	José Raimundo Godinho
	Acorde Mineiro - Sueli Antônia
	Procuração (170, p.8) 
	Contratação de pessoa que possuía procuração, com direito a receber cachês pelo artista ou banda.

	Edite de Fátima Viana Barroso
	Fernando e Di
	060/2010 (31, p.36-38) sem assinatura
	Contratação da própria dupla musical, por meio de um de seus artistas. Além da similaridade entre o nome da artista e da responsável, há documento de peça 216, p. 2, que indica que o artista faz parte da banda contratada.

	Warilson das Dores Lourenço de Siqueira
	JK Samba
	062/2010 (32, p.5-7) 
	Contratação da própria banda, por meio de um de seus artistas. Além da similaridade entre o nome da artista e da responsável, há documento de peça 216, p. 2, que indica que o artista faz parte da banda contratada.

	Júlio Cesar Godinho
	Grupo Musical Firmano Corpety
	Procuração (170, p. 26) 
	Contratação de pessoa que possuía procuração, com direito a receber cachês pelo artista ou banda.

	Luiz Nepomuceno Costa
	Luiz Costa
	063/2010 (32, p.27-29) sem assinatura
	Contratação do próprio artista. Além da similaridade entre o nome da artista e da responsável, há documento de peça 216, p. 2, que indica que o artista e o contratado são a mesma pessoa.

	Juliana Maria dos Santos
	DJ Jú Cirilo
	059/2010 (31, p. 33-35) 
	Contrato com a própria artista. há similaridade entre o nome da artista e da responsável. 

	Iuara Potijara Pires
	Grupo Destilados do Samba
	Procuração (170, p.13) 
	Contratação de pessoa que possuía procuração, com direito a receber cachês pelo artista ou banda.

	Janaína Gonçalves de Araújo
	David e Janaína
	Procuração (171, p. 42) 
	Contratação de pessoa que possuía procuração, com direito a receber cachês pelo artista ou banda.

	Carlos Humberto da Silva
	Grupo Chega Chegando
	Procuração (171, p. 51) 
	Contratação de pessoa que possuía procuração, com direito a receber cachês pelo artista ou banda.

	Rodrigo Otacílio da Cunha
	Grupo Batuquebrados
	Procuração (170, p. 54) 
	Contratação de pessoa que possuía procuração, com direito a receber cachês pelo artista ou banda.

	Tiago Assumpção Orsetti
	Grupo Musical Tio Tomás
	Procuração (171, p. 35) 
	Contratação de pessoa que possuía procuração, com direito a receber cachês pelo artista ou banda.

	Hélio José de Souza
	Banda Fogosa Saco Seco
	Procuração (170, p. 43) 
	Contratação de pessoa que possuía procuração, com direito a receber cachês pelo artista ou banda. Embora o nome do documento seja "Declaração", seu teor indica que é uma procuração.

Ademais, a tabela adiante demonstra que os contratados (sejam artistas ou procuradores) acima aludidos receberam os cachês:
	Fornecedor
	Contrato (Peça/Pág.) 
	Documento Peça 31 (Pág.) 
	Valor Bruto
	Valor Líquido
	Recibo ou equivalente*

	Luiz Carlos Rocha
	54/2010 (31, p.18-20) 
	NF 24936 (p.2) 
	6.000,00
	4.590,32
	peça 182, p. 21

	Tiago Fernandes França de Miranda
	68/2010 (32, p.18-20) 
	NF 25151 (p.4) 
	2.000,00
	1.698,93
	peça 180, p. 27

	Associação Beneficente Rato Seco
	66/2010 (32, p.16 e 22-23) 
	NF 25182 (p.5) 
	15.000,00
	15.000,00
	Peça 34, p. 4

	José Raimundo Godinho
	64/2010 (32, p.30-32) 
	NF 24939 (p.6) 
	500,00
	430,00
	peça 179, p. 25

	Edite de Fátima Viana Barroso
	60/2010 (31, p.36-38) sem assinatura
	NF 24928 (p.7) 
	1.500,00
	1.290,00
	peça 29, ´p. 33

	Warilson das Dores Lourenço de Siqueira
	62/2010 (32, p.5-7) 
	NF 25148 (p.8) 
	2.000,00
	1.667,89
	peça 177, p. 56

	Júlio Cesar Godinho
	61/2010 (31, p.39 e 32, p.1-2) 
	NF 24937 (p.9) 
	1.500,00
	1.290,00
	peça 181, p. 24

	Luiz Nepomuceno Costa
	63/2010 (32, p.27-29) sem assinatura
	NF 24935 (P.10) 
	500,00
	430,00
	Peça 30, p. 30

	Juliana Maria dos Santos
	59/2010 (31, p.33-35) 
	NF 24938 (p.11) 
	3.200,00
	2.605,74
	peça 118, p. 112

	Iuara Potijara Pires
	58/2010 (31, p.30-32) 
	NF 24944 (p.12) 
	1.500,00
	1.170,44
	peça 176, p. 23

	Janaína Gonçalves de Araújo
	57/2010 (31, p.27-29) 
	NF 25150 (p.13) 
	1.500,00
	1.290,00
	peça 174, p. 24

	Carlos Humberto da Silva
	56/2010 (31, p.24-26) 
	NF 24940 (p.14) 
	2.000,00
	1.698,93
	peça 175, p. 19

	Rodrigo Otacílio da Cunha
	55/2010 (31, p.21-23) 
	NF 25152 (p.15) 
	1.500,00
	1.170,44
	peça 183, p. 23

	Tiago Assumpção Orsetti
	65/2010 (32, p.24-26) 
	Não consta
	1.500,00
	Não consta
	Peça 34, p. 12

	Hélio José de Souza
	67/2010 (32, p.10-11) 
	Não consta
	17.500,00
	Não consta
	peça 178, p. 25

Fonte: Prefeitura Municipal de Diamantina (peças 31 e 32) e defesas dos responsáveis.
*Constam mais documentos que provam pagamentos às peças 29, 30 e 34.
Note-se que, no caso vertente, os pagamentos foram realizados diretamente aos artistas e a seus procuradores, provando o nexo entre recursos e objeto realizado. Ademais, a execução física não foi questionada. Note-se, inclusive que a citação dos responsáveis não questionou o nexo financeiro, ou a execução física, mas apenas a ausência de contratos de exclusividade.
Considerando o teor do Acórdão 1.435/2007, não há que se falar em irregularidade para o caso, pois, segundo esse decisum, apenas a ausência de contratos de exclusividade, desacompanhada de inexecução física ou ausência de nexo financeiro, não é capaz de trazer a irregularidade das contas ou débitos.
Sendo assim, as alegações dos responsáveis serão acolhidas. 
Da defesa dos responsáveis em relação à irregularidade de inconsistências relativas ao Contrato 001/2010 (peça 32, p. 21-23) e à Nota Fiscal 000071
Faz-se mister inicialmente expor a irregularidade ocorrida e os responsáveis que motivaram a citação.
Nesse contexto, cabe rememorar que se propôs, na instrução de peça 39, a citação:
do Sr. Geraldo da Silva Macedo, CPF XXX.294.046-XX, então Prefeito, em solidariedade com a empresa Ildeu Júnior Costa Ribeiro - ME, CNPJ 10.523.612/0001-12 (Styllos Produções & Eventos) e as Sras. Márcia Betânia Oliveira Horta, então Secretária de Cultura e Maria Rita Porto Silva, CPF XXX.673.656-XX, então Diretora de Turismo, em decorrência das seguintes inconsistências relativas ao Contrato 001/2010 (peça 32, p. 21-23) e à Nota Fiscal 000071 (peça 29, p. 8, de R$ 69.480,00, atualizados a partir de 29/4/2010) : ausência de nexo de causalidade entre o repasse, o pagamento do objeto previsto no Plano de Trabalho, o contrato e os serviços prestados; ausência de referência ao número do Convênio; ausência de descrição detalhada dos serviços ("realização de atividades relevantes nos eventos carnavalescos de Diamantina no ano de 2010") e na liquidação da despesa (cheque 900021, de R$ 67.395,60, peça 35, p. 3) , sem marcar a entrega de produtos ou de serviços e atestando serviço genérico, em desacordo com a cláusula 16ª do Convênio. Valor atualizado até 11/9/2017: R$ 109.292,04; (grifo nosso) 
 Passa-se a descrever cada uma das alegações de defesa apresentadas, e, ao final, realizar a análise conjunta da situação:
Geraldo da Silva Macedo (peça 224) 
O Sr. Geraldo da Silva Macedo apresentou as alegações de defesa de peça 224.
Segundo o alegante, às fls. 42/59 do processo de dispensa de licitação consta a cópia do convênio firmado com o Ministério do Turismo visando a realização do evento Carnaval Diamantina 2010. À fl. 62 a publicação da ratificação da Dispensa 003/2010 e à fl. 69 a solicitação de empenho da despesa. Conquanto não conste do contrato o detalhamento dos serviços a serem executados, estabelece a cláusula primeira do Contrato nº 001/2010 (Peça 29, páginas 3/7) que esse será executado conforme anexo I do processo de Dispensa de Licitação nº 003/2010.
Portanto, eis aí o nexo de causalidade entre o Anexo I do pedido de contratação apresentado pela Secretaria Municipal de Cultura, o contrato celebrado entre as partes e a Nota Fiscal 000071 (peça 29, p. 8) .
Depois, assevera que o TCU deve seguir o princípio da Verdade Material, devendo desconsiderar aspectos formais frente aos elementos contidos nos autos, que demonstram a regularidade na execução do ajuste.
Márcia Betânia Oliveira Horta (peças 168-171) 
A Sra. Márcia Betânia Oliveira Horta apresentou as alegações de defesa de peça 168-171. 
Os argumentos dessa responsável, de peça 168, são idênticos aos do Sr. Geraldo da Silva Macedo. A única diferença das defesas é que a Sra. Márcia Betânia trouxe documentos do convênio de peças 169-171.
Maria Rita Porto Silva (peça 172) 
A responsável inicia sua defesa afirmando que há ilegitimidade passiva em relação a ela, pois ocupava cargo não relacionado à execução financeira.
Frisa que na época do Carnaval de 2010, a Sra. Maria Rita ocupava o cargo de Diretora de Turismo, com as incumbências profissionais descritas à peça 172, p. 2, as quais se transcrevem:
	          Diretor de Turismo DAD-IV 
assessorar o Secretário nas questões diretamente ligadas às atividades turísticas do município; elaborar e manter atualizados os dados relativos aos pontos turísticos do Município; 
manter contatos com os diversos segmentos da sociedade, visando elaborar políticas de turismo na região; 
divulgar, nos diversos meios de comunicação, as atrações turísticas do município; 
divulgar o destino Diamantina; trabalhar junto aos setores do Município, Estado e Federação no sentido de fortalecer o Circuito Turístico dos Diamantes, o Instituto Estrada Real e outros que possam favorecer a regionalização do turismo; 
estabelecer parcerias objetivando o desenvolvimento turístico local e regional; 
coordenar as ações junto às empresas de prestação de serviços em turismo, alimentação e hotelaria; manter material informativo, promocional e de divulgação atualizados;
 manter site oficial atualizado; definir políticas e diretrizes; traçar planos operacionais; operacionalizar negócios; garantir qualidade de produtos e serviços; 
analisar o mercado e atuar como relações públicas; assessorar e apoiar as atividades do Conselho Municipal de Turismo; 
apoiar a elaboração do Plano Plurianual - PPA, da Lei de Diretrizes Orçamentárias - LDO e da Lei Orçamentária Anual - LOA, no que se refere à Diretoria; 
realizar e tabular pesquisas frequentes relacionadas ao setor, mantendo banco de dados atualizado; manter o Secretário de Cultura, Turismo e Patrimônio Histórico informado de todas as atividades e demandas do setor; 
desenvolver outras atividades de acordo com as especificidades do setor de lotação. 
Para ela, suas funções passavam longe das ocorrências descritas no item I acima, todas relativas a lançamentos contábeis e comprovação dos serviços prestados, funções inerentes a outras áreas da Prefeitura, que não a de Diretora de Turismo, somente citada no presente processo por ter aposto sua assinatura na nota fiscal 000071, da empresa Styllos Produções e Eventos, por exigência funcional e para efeito de formalização do processo administrativo.
Nas inconsistências relacionadas, são apontadas questões como liquidação de cheque e descrição de serviços em nota fiscal, com o recolhimento de imposto devido cuia competência desses atos é da Divisão de Contabilidade do Município.
No mérito, (e dentro do princípio da eventualidade) , afirma que não se pode impingir à Peticionaria qualquer ato de desvio financeiro ou de desídia profissional, capaz de embasar uma condenação ao ressarcimento aos cofres públicos. Acrescenta que os serviços a que alude a referida Nota Fiscal, foram completamente executados, o Carnaval foi realizado a contento, todos os músicos e bandas receberam sua remuneração de acordo com os termos do Convenio firmado. O que vale dizer : não existiu desvio de recursos financeiros, nem Quaisquer prejuízos ao erário.
Houve a execução do objeto, inclusive atestada pelo MTur. Tal afirmativa joga por terra a primeira inconsistência apontada, qual seja, ausência de nexo de causalidade entre o repasse, o pagamento do objeto previsto no Plano de Trabalho, o contrato e os serviços prestados (Tal afirmativa joga por terra a primeira inconsistência apontada, qual seja, ausência de nexo de causalidade entre o repasse, o pagamento do objeto previsto no Plano de Trabalho, o contrato e os serviços prestados.
Por fim, pede que seja arquivado pelo TCU o processo.
Análise das defesas:
O arrazoado de Geraldo da Silva Macedo (peça 224) e de Márcia Betânia Oliveira Horta (peças 168) de que os serviços a que se referem o Contrato nº 001/2010 e a Nota Fiscal 00071 estariam detalhados no anexo I do processo de Dispensa de Licitação nº 003/2010 não ficaram provados, visto que tal anexo não foi apresentado na defesa.
A alegação da Sra. Maria Rita Porto Silva (peça 172) de que teria tido ilegitimidade passiva não é procedente, pois, dentre as atribuições que apresentou para o cargo que ocupava à época (Diretor de Turismo DAD-IV) constava uma genérica "desenvolver outras atividades de acordo com as especificidades do setor de lotação" que poderia abarcar a participação em processo de despesa ou pagamento.
Outrossim, mesmo que não houvesse essa atribuição para seu cargo, ao assinar a Nota Fiscal participou do processo de despesa e pagamentos, concorrendo para ocorrência do dano, sendo, por isso, passível de responsabilização perante o TCU, conforme art. 16 da Lei 8.443/1992:
Art. 16. As contas serão julgadas:
 (...) 
III - irregulares, quando comprovada qualquer das seguintes ocorrências:
a) omissão no dever de prestar contas;
 (...) 
c) dano ao Erário decorrente de ato de gestão ilegítimo ao antieconômico;
d) desfalque ou desvio de dinheiros, bens ou valores públicos.
 (...) 
§ 2° Nas hipóteses do inciso III, alíneas c e d deste artigo, o Tribunal, ao julgar irregulares as contas, fixará a responsabilidade solidária:
 (...) 
b) do terceiro que, como contratante ou parte interessada na prática do mesmo ato, de qualquer modo haja concorrido para o cometimento do dano apurado.
Ademais, a afirmação dessa responsável de que não foi impugnada a execução física não elide a irregularidade, visto que se trata nesse momento de falha financeira.
Desse modo, as alegações de defesa devem ser rejeitadas.
Da análise procedida acima, verifica-se que os argumentos de defesa dos responsáveis não foram suficientes para elidir todas as irregularidades, conforme a seguir:
 Devem ser acolhidas integralmente alegações de defesa dos responsáveis Luiz Carlos Rocha (peça 182) , Tiago Fernandes França de Miranda (peça 180) , José Raimundo Godinho (peça 179) , Warilson das Dores L. de Siqueira (peça 177) , Júlio Cesar Godinho (peça 181) , Iuara Potijara Pires (peça 176) , Janaína Gonçalves de Araújo (peça 174) , Carlos Humberto da Silva (peça 175) , Rodrigo Otacílio da Cunha (peça 183) , Edite de Fátima Viana Barroso (peças 215-216) , Juliana Maria dos Santos (peça 118) e Hélio José de Souza (peça 178) , visto que elidiram a irregularidade relativa à "ausência de contratos de exclusividade"; esses responsáveis terão suas contas julgadas regulares;
 Devem ser parcialmente acolhidas as alegações de defesa de Geraldo da Silva Macedo (peça 224) , porquanto sanaram a irregularidade relativa à "ausência de contratos de exclusividade", mas não elidiram as irregularidades relativas às falhas de nexo financeiro no Contrato nº 001/2010 e na Nota Fiscal 00071; esse responsável terá suas contas julgadas irregulares, sendo condenado pelo débito da irregularidade que cometeu (solidariamente com Ildeu Júnior Costa Ribeiro - ME, Márcia Betânia Oliveira Horta e Maria Rita Porto Silva) ; 
 Devem ser rejeitadas as alegações de defesa de Márcia Betânia Oliveira Horta (peças 168) e Maria Rita Porto Silva (peça 172) , porquanto não elidiram as irregularidades relativas às falhas de nexo financeiro no Contrato nº 001/2010 e na Nota Fiscal 00071; essas responsáveis terão suas contas julgadas irregulares, sendo condenadas pelo débito da irregularidade que cometeram (solidariamente, inclusive com Ildeu Júnior Costa Ribeiro - ME e  Geraldo da Silva Macedo) ;
 	Devem ser considerados revéis: a empresa Ildeu Júnior Costa Ribeiro - ME (Styllos Produções & Eventos) , os Srs. Thiago Assumpção Orsetti e Luiz Nepomuceno Costa, e a Associação Beneficente Rato Seco; contudo, as defesas apresentadas por outros responsáveis (alínea "i" acima) serão aproveitadas para os Srs. Thiago Assumpção Orsetti e Luiz Nepomuceno Costa; e a Associação Beneficente Rato Seco, por terem elididos a irregularidades que lhes eram atribuídas, e eles terão suas contas julgadas regulares; Já a empresa Ildeu Júnior Costa Ribeiro - ME (Styllos Produções & Eventos) terá suas contas julgadas irregulares, sendo condenada pelo débito da irregularidade que cometeu (solidariamente com Geraldo da Silva Macedo, Márcia Betânia Oliveira Horta e Maria Rita Porto Silva) .
Não há elementos para que se possa efetivamente aferir e reconhecer a ocorrência de boa-fé na conduta do gestor da entidade responsável, podendo este Tribunal, desde logo, proferir o julgamento de mérito pela irregularidade das contas, conforme os termos dos §§ 2º e 6º do art. 202 do Regimento Interno do TCU, condenando-se os responsáveis aos débitos apurados.
Prescrição da Pretensão Punitiva
Vale ressaltar que a pretensão punitiva do TCU, conforme Acórdão 1441/2016-TCU-Plenário, Relator: Benjamin Zymler, que uniformizou a jurisprudência acerca dessa questão, subordina-se ao prazo geral de prescrição indicado no art. 205 do Código Civil, que é de dez anos, contado da data de ocorrência da irregularidade sancionada, nos termos do art. 189 do Código Civil, sendo este prazo interrompido pelo ato que ordenar a citação, a audiência ou a oitiva dos responsáveis.
No caso em exame, a perspectiva de aplicação de penalidade à responsável não foi alcançada pela prescrição, uma vez que a irregularidade sancionada se deu em 16/4/2010 e o ato de ordenação da citação ocorreu em 22/8/2017 (peça 40) , ou seja, em prazo inferior a dez anos.
CONCLUSÃO
Em face da análise promovida na seção "Exame Técnico", verifica-se que os responsáveis empresa Ildeu Júnior Costa Ribeiro - ME (Styllos Produções & Eventos) , Srs. Thiago Assumpção Orsetti e Luiz Nepomuceno Costa, e a Associação Beneficente Rato Seco não lograram comprovar a boa e regular aplicação dos recursos, instado a se manifestar, optaram pelo silêncio, configurando a revelia, nos termos do §3º, do art. 12, da Lei 8.443/1992. 
Além disso, propõe-se:
 Acolher integralmente alegações de defesa dos responsáveis Luiz Carlos Rocha (peça 182) , Tiago Fernandes França de Miranda (peça 180) , José Raimundo Godinho (peça 179) , Warilson das Dores L. de Siqueira (peça 177) , Júlio Cesar Godinho (peça 181) , Iuara Potijara Pires (peça 176) , Janaína Gonçalves de Araújo (peça 174) , Carlos Humberto da Silva (peça 175) , Rodrigo Otacílio da Cunha (peça 183) , Edite de Fátima Viana Barroso (peças 215-216) , Juliana Maria dos Santos (peça 118) e Hélio José de Souza (peça 178) , visto que elidiram a irregularidade relativa à "ausência de contratos de exclusividade"; esses responsáveis terão suas contas julgadas regulares;
 Acolher parcialmente as alegações de defesa de Geraldo da Silva Macedo (peça 224) , porquanto sanaram a irregularidade relativa à "ausência de contratos de exclusividade", mas não elidiram as irregularidades relativas às falhas de nexo financeiro no Contrato nº 001/2010 e na Nota Fiscal 00071; esse responsável terá suas contas julgadas irregulares, sendo condenado pelo débito da irregularidade que cometeu (solidariamente com Ildeu Júnior Costa Ribeiro - ME, Márcia Betânia Oliveira Horta e Maria Rita Porto Silva) ; 
 rejeitar as alegações de defesa de Márcia Betânia Oliveira Horta (peças 168) e Maria Rita Porto Silva (peça 172) , porquanto não elidiram as irregularidades relativas às falhas de nexo financeiro no Contrato nº 001/2010 e na Nota Fiscal 00071; essas responsáveis terão suas contas julgadas irregulares, sendo condenadas pelo débito da irregularidade que cometeram (solidariamente, inclusive com Ildeu Júnior Costa Ribeiro - ME e  Geraldo da Silva Macedo) ;
 As defesas apresentadas por outros responsáveis (alínea "i" acima) serão aproveitadas para os Srs. Thiago Assumpção Orsetti e Luiz Nepomuceno Costa; e a Associação Beneficente Rato Seco, por terem elididos a irregularidades que lhes eram atribuídas, e eles terão suas contas julgadas regulares; Já a empresa Ildeu Júnior Costa Ribeiro - ME (Styllos Produções & Eventos) terá suas contas julgadas irregulares, sendo condenada pelo débito da irregularidade que cometeu (solidariamente com Geraldo da Silva Macedo, Márcia Betânia Oliveira Horta e Maria Rita Porto Silva) .
Persistem as irregularidades relativas à execução financeira, de inconsistências relativas ao Contrato 001/2010 (peça 32, p. 21-23) e à Nota Fiscal 000071, e os débitos a elas referentes (item 11 supra) . Segue composição do débito objeto de citação (conforme ofícios de citação) :
	VALOR ORIGINAL (R$) 
	DATA DA OCORRÊNCIA

	69.480,00 
	16/4/2010 

Ademais, inexistem nos autos elementos que demonstrem a boa-fé dos responsáveis ou a ocorrência de outras excludentes de culpabilidade.
Verifica-se também que não houve a prescrição da pretensão punitiva, conforme análise já realizada.
Tendo em vista que não constam dos autos elementos que permitam reconhecer a boa-fé dos responsáveis, sugere-se que as suas contas sejam julgadas irregulares, nos termos do art. 202, § 6º, do Regimento Interno do TCU, com a imputação do débito atualizado monetariamente e acrescido de juros de mora, nos termos do art. 202, §1º do Regimento Interno do TCU, descontado o valor eventualmente recolhido, com a aplicação da multa prevista no art. 57 da Lei 8.443/1992.
PROPOSTA DE ENCAMINHAMENTO
Diante do exposto, submetemos os autos à consideração superior, propondo ao Tribunal:
considerar revéis os responsáveis Ildeu Júnior Costa Ribeiro - ME - Styllos Produções & Eventos (CNPJ 10.523.612/0001-12) , Associação Beneficente Rato Seco (CNFJ 07.593.710/0001-11) , Luiz Nepomuceno Costa (CPF XXX.142.046-XX) , e Thiago Assumpção Orsetti (CPF 096.119.236- 43) , para todos os efeitos, dando-se prosseguimento ao processo, com fulcro no art. 12, § 3º, da Lei 8.443/1992; 
acolher as razões de justificativa apresentadas pelos responsáveis Luiz Carlos Rocha (CPF XXX.198.426-XX) , Tiago Fernandes França de Miranda, CPF XXX.177.736-XX) , José Raimundo Godinho (CPF XXX.956.166-XX) ,  Edite de Fátima Viana Barroso (CPF XXX.116.096-XX) , Warilson das Dores Lourenço de Siqueira (CPF XXX.901.296-XX) , Júlio César Godinho (CPF XXX.898.396-XX) , Juliana Maria dos Santos (CPF XXX.704.906-XX) Iuara Potijara Pires (CPF XXX.016.176-XX) , Janaína Gonçalves de Araújo (CPF XXX.309.086-XX) , Carlos Humberto da Silva (CPF XXX.665.326-XX) , Rodrigo Otacílio da Cunha (CPF   XXX.598.466-XX) e Hélio José de Souza, CPF XXX.120.746-XX;
acolher parcialmente as alegações de defesa apresentadas pelo responsável Geraldo da Silva Macedo (CPF XXX.294.046-XX) ; 
rejeitar as alegações de defesa apresentadas pelas responsáveis Márcia Betânia Oliveira Horta, (CPF XXX.745.436-XX) , e Maria Rita Porto Silva (CPF XXX.673.656-XX) ;
com fundamento nos arts. 1º, inciso I, 16, inciso I, 17 e 23, inciso I, da Lei 8.443/1992, c/c os arts. 1º, inciso I, 207 e 214, inciso I, do Regimento Interno, que sejam julgadas regulares as contas de Luiz Carlos Rocha (CPF XXX.198.426-XX) , Tiago Fernandes França de Miranda, CPF XXX.177.736-XX) , José Raimundo Godinho (CPF XXX.956.166-XX) ,  Edite de Fátima Viana Barroso (CPF XXX.116.096-XX) , Warilson das Dores Lourenço de Siqueira (CPF XXX.901.296-XX) , Júlio César Godinho (CPF XXX.898.396-XX) , Juliana Maria dos Santos (CPF XXX.704.906-XX) Iuara Potijara Pires (CPF XXX.016.176-XX) , Janaína Gonçalves de Araújo (CPF XXX.309.086-XX) , Carlos Humberto da Silva (CPF XXX.665.326-XX) , Rodrigo Otacílio da Cunha (CPF   XXX.598.466-XX) , Hélio José de Souza, CPF XXX.120.746-XX, Associação Beneficente Rato Seco (CNFJ 07.593.710/0001-11) , Luiz Nepomuceno Costa (CPF XXX.142.046-XX) , e Thiago Assumpção Orsetti (CPF 096.119.236- 43) ;
julgar irregulares, nos termos dos arts. 1º, inciso I, 16, inciso III, alínea c, da Lei 8.443/1992, c/c os arts. 19 e 23, inciso III, da mesma Lei, as contas dos responsáveis Geraldo da Silva Macedo (CPF XXX.294.046-XX) , Márcia Betânia Oliveira Horta, (CPF XXX.745.436-XX) , Maria Rita Porto Silva (CPF XXX.673.656-XX) , e Ildeu Júnior Costa Ribeiro - ME - Styllos Produções & Eventos (CNPJ 10.523.612/0001-12) , condenando-os solidariamente ao pagamento das importâncias a seguir especificadas, atualizadas monetariamente e acrescidas dos juros de mora, calculadas a partir das datas discriminadas até a data da efetiva quitação do débito, fixando-lhes o prazo de quinze dias, para que comprovem, perante o Tribunal, o recolhimento das referidas quantias aos cofres do Tesouro Nacional, nos termos do art. 23, inciso III, alínea "a", da citada lei, c/c o art. 214, inciso III, alínea "a", do Regimento Interno do TCU.  
	VALOR ORIGINAL (R$) 
	DATA DA OCORRÊNCIA

	69.480,00 
	16/4/2010 

aplicar individualmente aos responsáveis Geraldo da Silva Macedo (CPF XXX.294.046-XX) , Márcia Betânia Oliveira Horta, (CPF XXX.745.436-XX) , Maria Rita Porto Silva (CPF XXX.673.656-XX) , e Ildeu Júnior Costa Ribeiro - ME - Styllos Produções & Eventos (CNPJ 10.523.612/0001-12) , a multa prevista no art. 57 da Lei 8.443/1992 c/c o art. 267 do Regimento Interno do TCU, fixando-lhes o prazo de quinze dias, a contar da notificação, para que comprovem, perante o Tribunal (art. 214, III, alínea "a", do Regimento Interno do TCU) , o recolhimento da dívida aos cofres do Tesouro Nacional, atualizada monetariamente desde a data do acórdão que vier a ser proferido por este Tribunal até a do efetivo recolhimento, se pagas após o vencimento, na forma da legislação em vigor;
autorizar, desde logo, a cobrança judicial das dívidas, caso não atendidas a notificação, na forma do disposto no art. 28, inciso II, da Lei 8.443/1992;
autorizar, desde logo, o pagamento das dívidas mencionadas nos subitens anteriores, caso solicitado, em até 36 parcelas mensais e consecutivas, nos termos do art. 26 da Lei 8.443, de 1992 c/c o art. 217 do Regimento Interno - TCU, de 2011, fixando ao devedor o prazo de quinze dias, a contar do recebimento da notificação, para comprovar perante o Tribunal o recolhimento da primeira parcela e de trinta dias, a contar da parcela anterior, para comprovar o recolhimento das demais parcelas, devendo incidir sobre cada valor mensal, os encargos legais devidos (débito: juros de mora e atualização monetária; multa: atualização monetária) , na forma prevista na legislação em vigor;
remeter cópia do acórdão que vier a ser prolatado pelo Tribunal, ao Procurador-Chefe da Procuradoria da República no Estado de Minas Gerais, nos termos do art. 209, § 7º, do Regimento Interno/TCU, para ajuizamento das ações cabíveis, informando-lhe que o inteiro teor da deliberação pode ser consultado no endereço http://www.tcu.gov.br/acordaos;
informar à Procuradoria da República no Estado de Minas Gerais que, nos termos do parágrafo único do art. 62 da Resolução TCU 259/2014, os procuradores e membros do Ministério Público credenciados nesta Corte podem acessar os presentes autos de forma eletrônica e automática, ressalvados apenas os casos de eventuais peças classificadas como sigilosas, as quais requerem solicitação formal;
enviar cópia do Acórdão que vier a ser proferido ao Ministério do Turismo e à responsável, para ciência, informando que a presente deliberação, acompanhada do Relatório e do Voto que a fundamenta, está disponível para a consulta no endereço www.tcu.gov.br/acordaos, além de esclarecer que, caso requerido, o TCU poderá fornecer sem custos as correspondentes cópias, de forma impressa.
Manifestando-se de acordo com a proposta de mérito da SecexTCE, o representante do Ministério Público de Contas exarou o despacho a seguir transcrito:
Trata-se de tomada de contas especial (TCE) instaurada pelo Ministério do Turismo (MTur) em razão da ausência de documentação exigida para a prestação de contas do Convênio 728589/2009, celebrado com o Município de Diamantina - MG para a realização do "Carnaval 2010" (peça 1, p. 44-61) . 
O valor total de recursos previsto para a implementação do objeto foi de R$ 104.500,00, sendo R$ 100.000,00 oriundos do MTur e R$ 4.500,00 correspondentes à contrapartida a ser aportada pelo município convenente. Os recursos federais foram integralmente descentralizados, em parcela única, por intermédio de ordem bancária emitida em 16/4/2010. 
No relatório de TCE, o órgão concedente concluiu pela ocorrência de dano ao erário no valor original de R$ 100.000,00, correspondente à totalidade dos recursos federais transferidos, cuja responsabilidade foi atribuída ao Sr. Geraldo Silva Macedo, prefeito municipal na gestão 2009 a 2012, signatário e responsável pela execução do ajuste (peça 1, p. 160-165) .
No âmbito deste Tribunal, após a análise das alegações de defesa apresentadas em resposta à citação inicialmente efetuada, a então Secretaria de Controle Externo no Estado de Minas Gerais (Secex-MG) propôs o julgamento pela regularidade com ressalva das contas do responsável. Em minha primeira manifestação, divergi do encaminhamento sugerido por entender que o presente processo não contava com os elementos necessários para demonstrar a regularidade na execução financeira da avença. 
Realizadas as medidas saneadoras por mim alvitradas, as quais foram determinadas por Vossa Excelência por meio do despacho constante da peça 15, a Secex-MG encaminhou nova proposta de julgamento pela regularidade com ressalva das contas do ex-prefeito. Manifestei-me novamente em desacordo com o deslinde sugerido (peça 37) . A despeito de ter concordado com a análise da unidade técnica em relação à regularidade da maioria dos pagamentos, avaliei não ter sido esclarecida a questão da ausência de contratos de exclusividade entre os artistas e os empresários contratados. Identifiquei ainda que os documentos constantes dos autos, naquela ocasião, não eram suficientes para estabelecer o nexo causal entre o pagamento efetuado à empresa Styllos Produções & Eventos, no valor de R$ 69.480,00 (Nota Fiscal 000071) , e o objeto do convênio em análise. 
Por conseguinte, propus mais uma vez a restituição dos autos à unidade instrutiva, para que fossem adotadas as medidas com vistas a sanear as falhas identificadas. Em seguida, em atendimento à determinação de Vossa Excelência (peça 38) , foram realizadas as citações do Sr. Geraldo da Silva Macedo, em solidariedade com a empresa Ildeu Júnior Costa Ribeiro - ME (Styllos Produções & Eventos) e com as Sras. Márcia Betânia Oliveira Horta (então Secretária de Cultura) e Maria Rita Porto Silva (então Diretora de Turismo) . Foram citados, ainda, todos os responsáveis/beneficiários dos valores dispendidos na contratação dos artistas por inexigibilidade de licitação.
Após a análise das alegações de defesa apresentadas em relação à parte das citações realizadas, a Secretaria de Controle Externo de Tomada de Contas Especial (Secex-TCE) - unidade técnica atualmente responsável pela instrução processual - propôs, em pronunciamentos convergentes:
considerar revéis os responsáveis que não se manifestaram quanto às citações que lhes foram remetidas;
acolher as alegações de defesa de todos os responsáveis que se manifestaram quanto à irregularidade concernente à ausência de apresentação dos contratos de exclusividade entre artistas e empresários contratados;
acolher as alegações de defesa apresentadas pelo Sr. Geraldo da Silva Macedo em relação à ausência de apresentação dos respectivos contratos de exclusividade e rejeitar aquelas referentes à ausência de nexo de causalidade entre o pagamento efetuado à empresa Styllos Produções & Eventos e o objeto do convênio (Nota Fiscal 000071) ;
rejeitar as alegações de defesa apresentadas pelas Sras. Márcia Betânia Oliveira Horta e Maria Rita Porto Silva;
julgar irregulares as contas do Sr. Geraldo da Silva Macedo, das Sras. Márcia Betânia Oliveira Horta e Maria Rita Porto Silva e da empresa Styllos Produções & Eventos; condená-los, solidariamente, à restituição da importância de R$ 69.480,00; e aplicar-lhes a multa prevista no artigo 57 da Lei 8.443/1992; e 
julgar regulares as contas dos demais responsáveis.
Manifesto-me de acordo com o encaminhamento alvitrado, embora o faça com referência em fundamentos que divergem, em parte, daqueles utilizados pela unidade instrutiva, conforme passo a discorrer.
Avalio, inicialmente, que - com exceção da Associação Beneficente Rato Seco, dos Srs.  Warilson das Dores Lourenço de Siqueira e Luiz Nepomuceno Costa e das Sras. Edite de Fátima Viana Barroso e Janaína Gonçalves de Araújo, para os quais ficou demonstrada a contratação, sem intermediação, dos próprios artistas - os documentos apresentados pelos demais beneficiários dos recursos federais destinados à realização das atrações musicais não são suficientes para elidir a irregularidade concernente à ausência dos contratos de exclusividade entre os artistas e as pessoas contratadas. Todas as procurações juntadas aos autos outorgaram poderes "com o fim único e exclusivo de assinar Notas de Empenhos e dar quitação da importância constante das referidas notas". Ademais, ainda de acordo com os aduzidos documentos, os pagamentos deveriam ser "feitos através de cheques nominais a favor dos outorgantes" (peças 170, p. 13 e 34; e 171, p. 28 e 42, por exemplo, grifos nossos) .
Dessa forma, os procuradores não possuíam poderes para assinar os contratos de prestação de serviço, referentes às apresentações musicais. Ao contrário do que alegou a unidade instrutiva, também não possuíam o "direito a receber cachês pelo artista ou banda" (peça 228, p. 16-17) .  Dito de outra forma, os pagamentos não deveriam ter sido efetuados tendo os procuradores como beneficiários, na medida em que, consoante previam os próprios instrumentos de mandato, os cheques deveriam ser emitidos nominalmente em favor dos artistas, e não dos procuradores, conforme foi procedido (peça 38) .
Soma-se a isso o fato de as referidas procurações não terem sido registradas em cartório, o que contraria o disposto no subitem 9.2.2 do Acórdão 1435/2017-TCU-Plenário (relator Ministro Vital do Rêgo) , por meio do qual este Tribunal deliberou acerca de consulta efetuada pelo então Exmo. Sr. Ministro de Estado do Turismo a respeito de dúvida suscitada na aplicação de dispositivos legais e regulamentares, relativos à análise de prestações de contas de recursos federais repassados mediante convênio.
Nada obstante as falhas supramencionadas, o Acórdão 1435/2017-TCU-Plenário (item 9.2 e respectivos subitens) , preceitua que a apresentação de carta de exclusividade apenas para o dia do evento, bem como a falta de registo em cartório, constitui impropriedade na execução do convênio, mas não enseja, por si só, a condenação em débito. Segundo o julgado, a existência de dano aos cofres públicos evidencia-se quando:
	a) houver indícios de inexecução do objeto do convênio; ou
	b) não for possível comprovar o nexo de causalidade, ou seja, que os pagamentos tenham sido recebidos pelo artista ou por seu representante exclusivo devidamente habilitado, seja detentor de contrato de exclusividade, portador de instrumento de procuração ou carta de exclusividade, devidamente registradas em cartório. 
Cumpre ressaltar que não há nos autos questionamento quanto à regularidade da execução física do objeto, a qual foi atestada em fiscalização in loco realizada pelo órgão concedente (peça 1, p. 68) . Quanto à ausência dos contratos de exclusividade, embora consista em circunstância capaz de comprometer a regularidade da contratação, por inexigibilidade, dos artistas e bandas, avalio que não implique a imprescindibilidade de comprovação do pagamento de cachês aos artistas para que se considere demonstrado o nexo causal, sobretudo se considerarmos que o ajuste não impôs essa obrigação ao convenente.
Reconheço haver divergências na jurisprudência do TCU quanto a esse ponto. Com efeito, uma série de julgados recentes considerou a ausência dos comprovantes de recebimento de cachês pelos artistas como motivo para imputação de débito. A título de exemplo, cito os Acórdão 5833/2018-TCU-Primeira Câmara (Ministro Bruno Dantas) , 5.904/2019-TCU-1ª Câmara (Ministro Walton Alencar Rodrigues) e 8.823/2018 e 11.867/2018, ambos da 1ª Câmara (Ministro Benjamin Zymler) . 
Nada obstante, além da existência de deliberações em sentido diverso (e.g. Acórdãos 8.212/2019 e 7.121/2019, ambos da 2ª Câmara, de relatoria da Ministra Ana Arraes e do Ministro Aroldo Cedraz, respectivamente) , ressalto que a questão foi amplamente discutida nos autos do TC Processo 024.774/2014-6, tendo o Plenário desta Corte decidido não imputar débito à responsável, mas julgar irregulares suas contas, aplicando-lhe a multa prevista no art. 58 da Lei 8.443/1992 (Acórdão 936/2019-TCU-Plenário) . Portanto, diante de tais divergências, manifesto-me por adotar a solução menos gravosa ao responsável. 
Ainda em relação a esse ponto, reputo por fim que a irregularidade atinente à ausência de contratos de exclusividade entre artistas e seus representantes  deve ser atribuída exclusivamente ao ex-prefeito, na medida em que foi ele o responsável final pela gestão dos recursos federais, como também pela contratação irregular dos artistas mediante inexigibilidade de licitação, o que deve ensejar o julgamento pela irregularidade de suas contas (sem débito em razão desse motivo) , juntamente com as demais falhas não elididas que lhe foram atribuídas.
Quanto às inconsistências verificadas no contrato 001/2010 e na Nota Fiscal 000071, com efeito, tais incorreções, especialmente a que diz respeito à descrição genérica dos serviços prestados, impedem o estabelecimento do nexo causal entre os recursos federais descentralizados e o objeto previsto no plano de trabalho. A meu ver, a responsabilidade pelas referidas falhas foi apropriadamente atribuída ao Sr. Geraldo Silva Macedo (gestor dos recursos e responsável pela contratação) e às Sras. Márcia Betânia Oliveira Horta e Maria Rita Porto Silva (então Secretária de Cultura e Diretora de Turismo, respectivamente) , as quais participaram das fases de recebimento dos serviços e de liquidação da despesa. As alegações de defesa por eles apresentadas não foram suficientes para elidir as aduzidas irregularidades, o que torna pertinente a proposta da unidade técnica no sentido de julgar irregulares suas contas e condená-los ao ressarcimento do respectivo valor apurado como débito.
Diante do exposto, conquanto tenha lançado mão de fundamentos que se distinguem parcialmente daqueles utilizados pela unidade técnica para proceder à análise de parte das irregularidades tratadas no caso vertente, este membro do Ministério Público de Contas manifesta-se de acordo com a proposta de encaminhamento elaborada para este processo.

Geraldo Magela Leite (82412/OAB-MG), Sebastiana do Carmo Bráz de Souza (78.985/OAB-MG), Paulo Antônio da Silva Passos (32194/OAB-MG), Danielle Zauza Passos (110382/OAB-MG), Joyce Maria Aparecida de Jesus Coelho (124.290/OAB-MG), Carla Fernanda de Araujo (139000/OAB-MG), Rodrigo Vasconcelos Vieira (168065/OAB-MG), Guilherme Dias Bruce (128614/OAB-MG), Maria Andreia Lemos (98.421/OAB-MG).

Procurador Sergio Ricardo Costa Caribé.

TOMADA DE CONTAS ESPECIAL. RECURSOS DO MINISTÉRIO DO TURISMO. NÃO COMPROVAÇÃO DO RECEBIMENTO DOS CACHÊS PELOS ARTISTAS QUE PARTICIPARAM DO EVENTO, EM DESCUMPRIMENTO AO TERMO DE CONVÊNIO. REALIZAÇÃO DE DESPESAS NÃO IDENTIFICADAS. ACOLHIMENTO DE PARTE DAS ALEGAÇÕES DE DEFESA. CONTAS REGULARES, COM RESSALVAS. CONTAS IRREGULARES. DÉBITO. MULTA. CIÊNCIA.

TOMADA DE CONTAS ESPECIAL (TCE)

Secretaria de Controle Externo de Tomada de Contas Especial (SecexTCE).

Trata-se de tomada de contas especial instaurada pelo Ministério do Turismo (MTur) , em razão da não apresentação de documentação exigida para a prestação de contas do Convênio Siconv 728589/2009, celebrado com o município de Diamantina/MG, tendo por objeto o evento denominado "Carnaval 2010".
O objeto avençado foi estimado em R$ 104.500,00, dos quais R$ 100.000,00 foram repassados pelo concedente e R$ 4.500,00 ficaram a cargo do ente municipal.
Os pareceres exarados na fase interna da TCE responsabilizaram o ex-prefeito Geraldo Silva Macedo (gestão 20092012) , responsável pela execução do convênio, pelo débito equivalente à totalidade dos valores repassados à municipalidade. 
Inicialmente, estes autos foram analisados no âmbito da Secretaria de Controle Externo do Estado de Minas Gerais (Secex-MG) , que, após a citação do responsável, formulou proposição no sentido de que as respectivas contas fossem julgadas regulares com ressalvas, dando-se quitação ao responsável.
Acompanhando, entretanto, a manifestação do representante do Ministério Público, determinei à referida unidade técnica que promovesse as seguintes citações:
a) dos responsáveis pelas despesas relativas ao contrato firmado com a empresa Styllos Produções e Eventos, no valor de R$ 69.480,00, sem a devida discriminação dos serviços prestados ou dos produtos fornecidos, impedindo que se estabeleça o nexo de causalidade entre as referidas despesas e objeto definido no termo de convênio, em desacordo com sua cláusula décima sexta;
b) dos responsáveis e beneficiários dos valores referentes às contratações artísticas por inexigibilidade de licitação, sem a apresentação dos respectivos contratos de exclusividade, contrariando disposições da Cláusula Terceira, inciso II, alíneas "cc", "ll" e "mm" do termo de convênio.
Em cumprimento, a Secex-MG realizou a citação de 17 pessoas físicas e de 2 pessoas jurídicas.
Regularmente citados, nos termos propostos pela Secretaria de Controle Externo de Tomadas e Contas Especial (SecexTCE) , que assumiu a instrução deste processo, declaro a revelia da empresa Ildeu Júnior Costa Ribeiro - ME (Styllos Produções & Eventos) , da Associação Beneficente Rato Seco, de Luiz Nepomuceno Costa e de Thiago Assumpção Orsetti, nos termos do art. 12, § 3º, da Lei 8.443/1992. 
II
Ao analisar as alegações de defesa referentes aos cachês pagos aos artistas que participaram do evento e a documentação acostada aos autos pelos responsáveis, a unidade técnica, por intermédio da instrução transcrita no relatório, concluiu que as respectivas contratações foram realizadas diretamente com os artistas ou com seus procuradores, que teriam efetivamente recebidos os cachês pelas apresentações realizadas.
Por esse motivo e tendo em vista que órgão concedente atestou a efetiva execução do objeto avençado, a unidade técnica propôs o acolhimento das alegações de defesa de Luiz Carlos Rocha, Tiago Fernandes França de Miranda, José Raimundo Godinho, Warilson das Dores L. de Siqueira, Júlio Cesar Godinho, Iuara Potijara Pires, Janaína Gonçalves de Araújo, Carlos Humberto da Silva, Rodrigo Otacílio da Cunha, Edite de Fátima Viana Barroso, Juliana Maria dos Santos e Hélio José de Souza.                                   
Propôs, ainda, o acolhimento parcial das alegações de defesa do ex-prefeito Geraldo Silva Macedo, no que se refere à ausência dos contratos de exclusividade dos artistas que participaram do evento.
Os efeitos das propostas de acolhimento acima mencionadas, segundo a unidade técnica, deveriam ser aproveitados, no que couber, aos responsáveis revéis Thiago Assumpção Orsetti, Luiz Nepomuceno Costa e Associação Beneficente Rato Seco, com fulcro no art. 345, inciso I, do Código de Processo Civil.
Relativamente aos valores que deveriam ser pagos aos artistas, o representante do Ministério Público entende que, "os documentos apresentados pelos demais beneficiários dos recursos federais destinados à realização das atrações musicais não são suficientes para elidir a irregularidade concernente à ausência dos contratos de exclusividade entre os artistas e as pessoas contratadas".
Por outro lado, à luz da jurisprudência do Tribunal, consubstanciada no Acórdão 1435/2017-TCU-Plenário, considerou que não era imprescindível a comprovação de tais pagamentos, "sobretudo se considerarmos que o ajuste não impôs essa obrigação ao convenente".
Por esse motivo, ainda que defenda o afastamento dos indícios de débito relativos aos cachês pagos com os recursos do convênio, sugere que apenas o ex-prefeito responda pela contração dos artistas por inexigibilidade de licitação, tendo em vista a ausência dos contratos de exclusividade, fato que, em seu entendimento, por si só, justificaria o julgamento irregular das contas do responsável.
Manifesto-me de acordo com o Parquet, no sentido de que não há, nos autos, elementos que permitam concluir pela existência de nexo de causalidade entre as despesas realizadas com os recursos do convênio e os cachês que deveriam ser pagos às atrações artísticas que participaram do "Carnaval 2010", no Município de Diamantina/MG.
A documentação apresentada, com o propósito de comprovar a regularidade dessas despesas são: contratos subscritos pelo ex-Prefeito e por terceiros, supostamente representantes dos artistas; e notas fiscais de serviço, nas quais esses representantes figuram como os verdadeiros prestadores dos serviços.
Nesses documentos a descrição dos serviços é feita de forma genérica, nos seguintes termos: "contratação de bandas, conjuntos e blocos carnavalescos para a realização de shows artísticos durante o período do Carnaval 2010".
Os únicos documentos apresentados pelos responsáveis em que são mencionadas as atrações que participaram do evento referem-se, em sua grande maioria, a instrumentos subscritos pelos respectivos integrantes, nos quais constituem os representantes citados nos autos como seus procuradores, exclusivamente perante o Município de Diamantina/MG, dando-lhes poderes tão somente para receber pagamentos, por meio de cheques nominais a favor dos outorgantes. 
Não há, portanto, autorização para que os supostos representantes assinem contratos ou emitam documentos fiscais em nome dos artistas.
A título de exemplo, destaco a documentação relativa ao pagamento realizado a Luís Carlos Rocha, destinada a comprovar as despesas relativas ao Show da Banda "Axé Mineiro":
instrumento de procuração, subscrito pelos supostos integrantes da Banda, constituindo Luís Carlos Rocha como procurador junto ao Município de Diamantina/MG, dando-lhe poderes para receber pagamentos realizados em nome da Banda, através de cheques nominais a favor dos outorgantes;
contrato subscrito por Luís Carlos Rocha e pelo ex-Prefeito, tendo por objeto "a contratação de bandas, conjuntos e blocos carnavalescos para a realização de shows artísticos durante o período do Carnaval 2010";
nota fiscal emitida por Luís Carlos Rocha, destinada à "prestação de serviço de contração de artistas e ou grupos musicais para apresentação e animação do carnaval 2010", no valor de R$ 6.000,00;
documento indicando o depósito de R$ 4.590,32, na conta de Luís Carlos Rocha, após o abatimento de tributos relativos a ISS, INSS e IRRF.
Observa-se procedimento idêntico na documentação relativa aos pagamentos abaixo relacionados:
	Fornecedor
	Artista
	Valor objeto da citação
	Valor atualizado até 16/8/2022

	Luís Carlos Rocha
	Banda Axé Mineiro
	4.590,32
	9.556,58

	Tiago Fernandes França de Miranda
	Grupo Os Magrinhos
	1.698,93
	3.537,00

	José Raimundo Godinho
	Acorde Mineiro - Sueli Antônia
	430,00
	890,14

	Júlio Cesar Godinho
	Grupo Musical Firmano Corpety
	1.290,00
	2.670,43

	Iuara Potijara Pires
	Grupo Destilados do Samba
	1.170,44
	2.436,74

	Carlos Humberto da Silva
	Grupo Chega Chegando 
	1.698,93
	3.537,00

	Rodrigo Otacílio da Cunha
	Grupo Batuquebrados
	1.170,44
	2.436,74

	Tiago Assumpção Orsetti
	Grupo Musical Tio Tomás
	1.290,00
	2.670,43

Sendo assim, não há como estabelecer o liame entre os pagamentos acima relacionados e as apresentações artistas, porquanto os contratos, as notas fiscais e os instrumentos de procuração apresentados pelos responsáveis não são aptos a demonstrar que os valores pagos foram efetivamente recebidos pelos artistas.
Ademais, não houve comprovação da afirmação contida na maioria das defesas, no sentido de que os fornecedores integravam os grupos musicais que se apresentaram no evento. 
Some-se a isso o total descumprimento da cláusula terceira, inciso II, alíneas "cc", "ll", "mm", do termo de convênio firmado com o Município, no que concerne às competências da convenente, nos casos em que a contratação dos artistas se desse mediante inexigibilidade de licitação, abaixo transcritas:
II - Compete à CONVENENTE:
 (...) 
cc) publicar no Diário Oficial da União eventuais contratos de exclusividade de artistas com empresários a serem contratados no âmbito deste Convênio, no prazo de 5 (cinco) dias, em conformidade com o artigo 26, da Lei n 2 8.666/93, atualizada, sob pena de glosa dos valores pactuados no presente Instrumento, quando for o caso;
 (...) 
ll) apresentar na prestação de contas, quando da contratação de artistas, consagrados, enquadrados na hipótese de inexigibilidade prevista no inciso III do art. 25 da Lei n 8.666/1992, atualizada, por meio de intermediários ou representantes, cópia do contrato de exclusividade dos artistas com o empresário contratado, registrado em cartório, sob pena de glosa dos valores envolvidos. Ressalta-se que o contrato de exclusividade difere da autorização que confere exclusividade apenas para os dias correspondentes à apresentação dos artistas e que é restrita à localidade do evento, conforme dispõe o Acórdão 296/2008-TCU-Plenário do TCU; e 
mm) publicar os contratos de inexigibilidade celebrados entre o CONVENENTE e o intermediário ou representante, decorrentes da execução do objeto pactuado, no Diário Oficial da União, no prazo de cinco dias, previsto no art. 26 da Lei de Licitações e Contratos Administrativos, sob pena de glosa dos valores envolvidos, conforme dispõe o Acórdão 296/2008-TCU-Plenário do TCU.
Em que pese o entendimento firmado por meio do Acórdão 1435/2017-TCU-Plenário, mencionado no parecer do Ministério Público, a recente jurisprudência deste Tribunal - a exemplo dos Acórdãos 3.064/2002 e 3.063/2022, ambos deste Colegiado - tem condicionado a demonstração do nexo de causalidade dos shows custeados com recursos do Ministério do Turismo à apresentação dos recibos dos caches pelos artistas ou por seus empresários exclusivos, o que, sem sombra de dúvida, não ocorreu com os pagamentos ora analisados.
Diante desses elementos, com as vênias dos pareceres, não há como afastar o dever de os responsáveis restituírem os valores pagos em absoluta dissonância com as regras avençadas no termo do Convênio Siconv 728589/2009, bem como com as normas que regem a administração pública federal.
Por esse motivo, julgo irregulares as contas de Geraldo Silva Macedo e dos fornecedores acima relacionados, com fulcro no art. 16, inciso III, alíneas "c" e "d", § 2º, alíneas "a" e "b", da Lei 8.443/1992, condenando-os a restituírem aos cofres do Tesouro Nacional os valores indevidamente pagos, nos montantes informados nos respectivos ofícios de citação, bem como ao pagamento da multa individual prevista no art. 57 da Lei 8.443/1992.
Deixo de incluir, entre os valores devidos, as importâncias pagas a título de tributos, porquanto não constaram das citações dos responsáveis, não sendo conveniente, por economia processual, a renovação desses expedientes.  
Acolho as alegações de defesa relativas aos pagamentos realizados às atrações abaixo relacionadas, tendo em vista que os documentos apresentados permitem inferir que os valores foram pagos aos próprios artistas ou a integrantes das bandas ou das duplas que se apresentaram durante o evento:
	Fornecedor
	Artista
	Valor Bruto
	Valor Líquido

	Associação Beneficente Rato Seco
	Bloco Carnavalesco Rato Seco
	15.000,00
	15.000,00

	Edite de Fátima Viana Barroso 
	Fernando e Di, 
	1.500,00
	1.290,00

	Warlison das Dores Loureiro de Siqueira
	JK Samba
	2.000,00
	1.667,89

	Luiz Nepomuceno Costa
	Luiz Costa
	500,00
	430,00

	Juliana Maria dos Santos 
	DJ Jú Cirilo
	3.200,00
	2.605,74

	Janaína Gonçalves dos Santos 
	David e Janaína 
	1.500,00
	1.290,00

	Hélio José de Souza
	Banda Fogosa Saco Seco
	17.500,00
	12.582,82

III
A SecexTCE considerou que os elementos de defesa apresentados por Geraldo da Silva Macedo, Márcia Betânia Oliveira Horta e Maria Rita Porto Silva não foram suficientemente capazes de afastar o indício de irregularidade concernente à ausência de nexo de causalidade entre o pagamento realizado por força do contrato 001/2010 (nota fiscal 00071) e o objeto do convênio tratado nestes autos.
Por esse motivo, com o aval do Parquet, propôs a rejeição das alegações de defesa apresentadas, o julgamento irregular das contas dos agentes do Município e da empresa revel Ildeu Júnior Costa Ribeiro - ME (Styllos Produções & Eventos) e a consequente condenação dos quatro à restituição do valor pago, em regime de solidariedade, e ao pagamento da multa individual prevista no art. 57 da Lei 8.443/1992.
Acolho, a proposta de encaminhamento constante dos pareceres, incorporando os respectivos argumentos às minhas razões de decidir.
De fato, não há como acolher a documentação apresentada pelos responsáveis, que simplesmente atestam a "realização de atividades relevantes nos eventos carnavalescos de Diamantina no ano de 2010", sem a especificação dos serviços efetivamente realizados e os respectivos valores.
Sendo assim, rejeito as alegações de defesa apresentadas pelo ex-Prefeito Geraldo da Silva Macedo e pelas agentes do Município que atestaram a liquidação da despesa, Márcia Betania Oliveira Horta (Secretária de Cultura) e Maria Rita Porto Silva (Diretora de Turismo) e condeno esses responsáveis, em solidariedade com a empresa contratada, a restituírem aos cofres do Tesouro Nacional, o valor de R$ 64.480,00, com os acréscimos legais, a partir de 29/4/2010, bem como ao pagamento da multa proporcional ao débito, prevista no art. 57 da Lei 8.443/1992.
IV
Os débitos atribuídos ao ex-Prefeito de Diamantina/MG, em solidariedade com os diversos responsáveis, atualizado monetariamente até 16/8/2022, corresponde a R$ 161.975,83.
Tal como consignado na instrução da Secex/TCE, não ocorreu a prescrição das sanções ora aplicadas ao responsável. 
Ainda que prescrição relacionada a processos de controle externo tenha sido avaliada nos autos do RE 636.886/AL (tema 899 da repercussão geral) , até o momento, a manifestação da Suprema Corte diz respeito apenas à prescrição da execução dos títulos executivos expedidos pelo TCU.
Sendo assim, em homenagem ao princípio do Colegiado, aplico ao presente caso a jurisprudência pacífica desta Corte sobre a imprescritibilidade do dano ao Erário (Súmula TCU 282) , bem como sobre a aplicabilidade do prazo decenal, a contar do ato que determinou a citação do responsável, para a contagem da prescrição da pretensão punitiva (Acórdão 1441/2016-TCU-Plenário, por mim redigido) .
Isto posto, voto no sentido de que o Tribunal acolha a minuta de acórdão que submeto à deliberação deste Colegiado.
TCU, Sala das Sessões, em 23 de agosto de 2022.
WALTON ALENCAR RODRIGUES 
Relator